ACORDAO-COMPLETO-2517582

ACÓRDÃO 1297/2022 ATA 6/2022 - PRIMEIRA CÂMARA

VISTOS, relatados e discutidos estes autos de tomada de contas especial instaurada pela Corte de Contas contra a Federação do Comércio de Bens, Serviços e Turismo do Estado do Rio de Janeiro (Fecomércio/RJ) , Marcelo José Salles de Almeida e Orlando Santos Diniz, em cumprimento ao item 1.9.1 do Acórdão 1392/2019-TCU-Primeira Câmara.
ACORDAM os ministros do Tribunal de Contas da União, reunidos em sessão da 1ª Câmara, ante as razões expostas pelo relator, em:
9.1. rejeitar as alegações de defesa apresentadas pelo Federação do Comercio de Bens, Serviços e Turismo do Estado do Rio de Janeiro;
9.2. julgar irregulares, com fundamento nos arts. 1º, I, e 16, III, "a" e "c", da Lei 8.443/1992 c/c os arts. 19 e 23, III, da mesma lei, e com arts. 1º, I, e 209, III, e 214, III, do RI/TCU, as contas da Federação do Comércio de Bens, Serviços e Turismo do Estado do Rio de Janeiro (Fecomércio/RJ) , do Sr. Marcelo José Salles de Almeida e do Sr. Orlando Santos Diniz;
9.3 condenar, solidariamente, a Federação do Comércio de Bens, Serviços e Turismo do Estado do Rio de Janeiro (Fecomércio/RJ) , o Sr. Marcelo José Salles de Almeida e o Sr. Orlando Santos Diniz ao pagamento das quantias abaixo especificadas, com a fixação do prazo de 15 (quinze) dias, a contar da notificação, para que comprovem, perante este Tribunal (art. 214, III, "a", do RI/TCU) , o recolhimento da dívida aos cofres da Administração Regional do Sesc no Estado do Rio de Janeiro, atualizada monetariamente e acrescida dos juros de mora, calculados a partir das datas discriminadas, até a data do recolhimento, na forma prevista na legislação em vigor:
	VALOR ORIGINAL (R$) 
	DATA DA OCORRÊNCIA

	45.975.244,69
	31/12/2015

	21.000.005,04
	22/1/2016

	1.746.000,00
	2/2/2016

	1.212.500,00
	11/2/2016

	15.350.488,62
	29/2/2016

	6.156.057,00
	10/3/2016

	17.513.226,75
	28/3/2016

	13.445.139,99
	29/4/2016 

	5.407.138,43
	24/6/2016

	3.581.883,32
	11/8/2016 

	1.022.689,31
	15/9/2016

	474.308,71
	29/9/2016 

	751.314,42
	3/10/2016

	1.605.201,19
	13/10/2016 

	994.799,15
	18/10/2016 

	75.699,50
	1º/11/2016 

	6.606.357,78
	18/11/2016 

	1.062.188,94
	21/12/2016 

	2.064.094,05
	24/2/2017 

	527.783,02
	11/4/2017

	945.569,05
	9/5/2017

	794.954,51
	7/6/2017

	673.641,50
	29/6/2017

	1.297.543,82
	30/6/2017

	470.143,38
	12/7/2017

	3.319.216,72
	1º/8/2017

	431.403,23
	10/8/2017

	573.932,67
	17/8/2017

	952.859,63
	25/8/2017

	3.370.239,95
	21/9/2017

	606.950,06
	28/9/2017

	1.646.011,72
	20/10/2017

	1.569.954,36
	17/11/2017

9.4. condenar, solidariamente, a Federação do Comércio de Bens, Serviços e Turismo do Estado do Rio de Janeiro (Fecomércio/RJ) , o Sr. Marcelo José Salles de Almeida e o Sr. Orlando Santos Diniz ao pagamento das quantias abaixo especificadas, com a fixação do prazo de 15 (quinze) dias, a contar da notificação, para que comprovem, perante este Tribunal (art. 214, III, "a", do RI/TCU) , o recolhimento da dívida aos cofres da Administração Regional do Senac no Estado do Rio de Janeiro, atualizada monetariamente e acrescida dos juros de mora, calculados a partir das datas discriminadas, até a data do recolhimento, na forma prevista na legislação em vigor:
	VALOR ORIGINAL (R$) 
	DATA DA OCORRÊNCIA

	8.167.666,94
	29/2/2016

	3.275.220,00
	10/3/2016

	8.922.264,19
	28/3/2016

	6.900.676,33
	29/4/2016

	1.808.804,99
	3/6/2016

	964.268,76
	24/6/2016

	1.840.023,41
	11/8/2016

	506.719,19
	15/9/2016

	235.008,93
	30/9/2016

	372.259,00
	3/10/2016

	795.340,52
	13/10/2016

	492.900,25
	18/10/2016

	38.612,02
	1º/11/2016

	3.369.702,81
	18/11/2016

	539.821,97
	21/12/2016

	1.027.693,94
	24/2/2017

	263.417,06
	11/4/2017

	478.926,80
	9/5/2017

	401.570,01
	7/6/2017

	340.831,43
	29/6/2017

	656.497,14
	30/6/2017

	237.870,80
	12/7/2017

	1.692.954,43
	1º/8/2017

	219.292,41
	10/8/2017

	290.405,25
	17/8/2017

	482.139,20
	25/8/2017

	1.645.903,83
	21/9/2017

	296.793,38
	28/9/2017

	802.768,30
	20/10/2017

	786.374,78
	17/11/2017

	683.394,63
	18/12/2017

9.5. aplicar à Federação do Comércio de Bens, Serviços e Turismo do Estado do Rio de Janeiro (Fecomércio/RJ)  e ao Sr. Orlando Santos Diniz, individualmente, a multa prevista no art. 57 da Lei 8.443/1992 c/c o art. 267 do RI/TCU, no valor de R$ 3.000.000,00 (três milhões de reais) , com a fixação do prazo de 15 (quinze) dias, a contar da notificação, para que comprove, perante este Tribunal (art. 214, III, "a", do RI/TCU) , o recolhimento da dívida aos cofres do Tesouro Nacional, atualizada monetariamente desde a data do presente acórdão até a do efetivo recolhimento, se for paga após o vencimento, na forma da legislação em vigor;
9.6. aplicar ao Sr. Marcelo José Salles de Almeida a multa prevista no art. 57 da Lei 8.443/1992 c/c o art. 267 do RI/TCU, no valor de R$ 1.500.000,00 (um milhão e quinhentos mil reais) , com a fixação do prazo de 15 (quinze) dias, a contar da notificação, para que comprove, perante este Tribunal (art. 214, III, "a", do RI/TCU) , o recolhimento da dívida aos cofres do Tesouro Nacional, atualizada monetariamente desde a data do presente acórdão até a do efetivo recolhimento, se for paga após o vencimento, na forma da legislação em vigor;
9.7. autorizar, desde logo, se requerido, com fundamento no art. 26, da Lei 8.443/1992, c/c o art. 217, §§ 1º e 2º, do RI/TCU, o parcelamento das dívidas em até 36 parcelas, incidindo, sobre cada parcela, corrigida monetariamente, os correspondentes acréscimos legais, fixando-lhes o prazo de 15 (quinze) dias, a contar do recebimento da notificação, para comprovarem, perante o Tribunal, o recolhimento da primeira parcela, e de 30 (trinta) dias, a contar da parcela anterior, para comprovarem o recolhimento das demais parcelas, devendo incidir, sobre cada valor mensal, atualizado monetariamente, os juros de mora devidos, no caso do débito, na forma prevista na legislação em vigor, alertando os responsáveis de que a falta de comprovação do pagamento de qualquer parcela importará o vencimento antecipado do saldo devedor, nos termos do § 2º do art. 217, do Regimento Interno deste Tribunal;
9.8. autorizar, desde logo, nos termos dos arts. 219, II, do RI/TCU e 28, II, da Lei 8.443/1992, a cobrança judicial das dívidas, caso não atendidas as notificações;
9.9 encaminhar cópia da deliberação ao (à) chefe da Procuradoria da República no Estado do Rio de Janeiro em cumprimento ao disposto no § 3º do art. 16, da Lei 8.443/1992;
9.10. enviar cópia deste acórdão ao Sr. Marcelo José Salles de Almeida, ao Sr. Orlando Santos Diniz, à Federação do Comércio de Bens, Serviços e Turismo do Estado do Rio de Janeiro (Fecomércio/RJ) , à Administração Regional do Sesc no Estado do Rio de Janeiro e à Administração Regional do Senac no Estado do Rio de Janeiro e informar-lhes que o inteiro teor da presente deliberação estará disponível para a consulta no endereço www.tcu.gov.br/acordaos, no dia seguinte ao de sua oficialização.

Tomada de contas especial instaurada pelo TCU contra a Fecomercio/RJ, em razão da não comprovação da boa e regular aplicação dos recursos públicos recebidos no âmbito de Termo de Cooperação Técnica.

Primeira Câmara

Administração Regional do Senac no Estado do Rio de Janeiro; Administração Regional do Sesc no Estado do Rio de Janeiro.

3. Interessados/Responsáveis:
3.1. Responsáveis: Federação do Comércio de Bens, Serviços e Turismo do Estado do Rio de Janeiro (42.591.099/0001-93); Marcelo José Salles de Almeida (XXX.146.287-XX); Orlando Santos Diniz (XXX.078.767-XX).

13.1. Ministros presentes: Walton Alencar Rodrigues (Presidente), Benjamin Zymler e Jorge Oliveira.
13.2. Ministros-Substitutos presentes: Augusto Sherman Cavalcanti e Weder de Oliveira (Relator).

ACORDAO-COMPLETO-2576714

Acórdão 1989/2023 - Primeira Câmara

ACORDAO-COMPLETO-2533346

Acórdão 3582/2022 - Primeira Câmara

WEDER DE OLIVEIRA

Reproduzo, a seguir, com os ajustes de forma, a instrução da Secretaria de Controle Externo de Tomada de Contas Especial (Secex-TCE) inserta à peça 321 dos presentes autos:
"INTRODUÇÃO
1. Versam os autos acerca de tomada de contas especial instaurada pelo TCU em desfavor da Federação do Comércio de Bens, Serviços e Turismo do Estado do Rio de Janeiro - Fecomércio/RJ e dos Srs. Marcelo José Salles de Almeida e Orlando Santos Diniz, em razão de: a)  omissão no dever de prestar contas e da não comprovação da boa e regular aplicação dos recursos públicos recebidos no âmbito do Termo de Cooperação Técnica datado de 1º/12/2015 (Fecomércio/RJ e Sr. Orlando Santos Diniz) ; b)  não terem exigido da Fecomércio/RJ as prestações de contas devidas; não terem adotado providências para a responsabilização da Fecomércio/RJ pela ausência de prestação de contas; não terem fiscalizado a contento a execução do ajuste; e terem autorizado a realização de novos repasses mesmo diante da falta de prestação de contas dos repasses anteriores (Srs. Marcelo José Salles de Almeida e Orlando Santos Diniz) .
2. Por oportuno, deve-se registrar que o objeto do mencionado Termo de Cooperação Técnica era 'regular a interação administrativa e operacional entre os PARTÍCIPES, bem como estabelecer as responsabilidades assumidas conjuntamente por Senac RJ, Sesc RJ e Fecomércio RJ no âmbito do Sistema Comércio RJ' (peça 313, p. 5; peça 174, p. 662) . Além do mais, o aludido Termo de Cooperação Técnica foi objeto de um único Termo Aditivo, firmado em 17/3/2016 (peça 314) .
HISTÓRICO
3. O TC Processo 020.456/2016-6 tratou de Representação formulada pelo Ministério Público junto ao TCU (MP/TCU) , versando sobre diversas irregularidades na gestão da Administração Regional do Sesc no Estado do Rio de Janeiro (Sesc/ARRJ) , da Administração Regional do Senac no Estado do Rio de Janeiro (Senac/ARRJ) e da Federação do Comércio do Estado do Rio de Janeiro (Fecomércio/RJ) , culminando no Acórdão 1392/2019-TCU-Primeira Câmara (peça 2) .
4. O subitem 1.9.1 do Acórdão 1392/2019-TCU-Primeira Câmara (peça 2) determinou a autuação de processo apartado de tomada de contas especial e a citação, pelos débitos informados nas tabelas constantes do mencionado acórdão:
5. Da Fecomércio/RJ e do Sr. Orlando Santos Diniz, em razão da omissão no dever de prestar contas e da não comprovação da boa e regular aplicação dos recursos públicos recebidos no âmbito do Termo de Cooperação Técnica celebrado em 1/12/2015 entre o Sesc/ARRJ, o Senac/ARRJ e a Fecomércio/RJ, para o rateio das despesas comuns das três entidades, o qual vigeu até 30/11/2017;
6. Dos Srs. Marcelo José Salles de Almeida e Orlando Santos Diniz, em razão de não terem exigido da Fecomércio/RJ as prestações de contas devidas; de não terem adotado providências para a responsabilização da Fecomércio/RJ pela ausência de prestação de contas; de não terem fiscalizado a contento a execução do ajuste; e de terem autorizado a realização de novos repasses mesmo diante da falta de prestação de contas dos repasses anteriores;
7. Visando a atender ao comando exarado por meio do subitem 1.9.1 do Acórdão 1392/2019-TCU-Primeira Câmara, foi proposta pela Sec/RJ (peça 6) a citação dos responsáveis arrolados neste processo, nos termos especificados a seguir:
a) realizar a citação da Federação do Comércio de Bens, Serviços e Turismo do Estado do Rio de Janeiro - Fecomércio/RJ, CNPJ 42.591.099/0001-93; do Sr. Orlando Santos Diniz, CPF XXX.078.767-XX, na condição de presidente daquela entidade no período a que se referem os débitos, de gestor do Sesc/ARRJ e do Senac/ARRJ e de signatário do Termo de Cooperação Técnica celebrado em 1/12/2015; e do Sr. Marcelo José Salles de Almeida, CPF XXX.146.287-XX, na condição de gestor do Sesc/ARRJ e do Senac/ARRJ e de signatário do Termo de Cooperação Técnica celebrado em 1/12/2015, com fundamento nos arts. 10, § 1º, e 12, incisos I e II, da Lei 8.443/1992 c/c o art. 202, incisos I e II, do RI/TCU, para que, no prazo de quinze dias, apresentem alegações de defesa quanto às irregularidades detalhadas a seguir:
	a.1) Irregularidade (cometida pela Fecomércio/RJ e pelo Sr. Orlando Santos Diniz) : não foram apresentadas prestações de contas dos recursos públicos recebidos no âmbito do Termo de Cooperação Técnica celebrado em 1/12/2015 entre o Sesc/ARRJ, o Senac/ARRJ e a Fecomércio/RJ, para o rateio das despesas comuns das três entidades;
a.2) Conduta (atribuída à Fecomércio/RJ e ao Sr. Orlando Santos Diniz) : omitir-se no dever de prestar contas e não comprovar a boa e regular aplicação dos recursos públicos recebidos no âmbito do Termo de Cooperação Técnica celebrado em 1/12/2015 (peças 311 e 337 do TC Processo 020.456/2016-6) ;
a.3) Dispositivo violado: art. 70, parágrafo único, da Constituição Federal;
a.4) Irregularidades (cometidas pelos Srs. Orlando Santos Diniz e Marcelo José Salles de Almeida) : não exigiram da Fecomércio/RJ as prestações de contas devidas; não adotaram providências para a responsabilização da Fecomércio/RJ pela ausência de prestação de contas; não fiscalizaram a contento a execução do ajuste; e autorizaram a realização de novos repasses mesmo diante da falta de prestação de contas dos repasses anteriores;
a.5) Conduta (atribuída aos Srs. Orlando Santos Diniz e Marcelo José Salles de Almeida) : deixar de adotar providências com vistas a obter as prestações de contas da Fecomércio/RJ e de instaurar tomada de contas especial para apurar os fatos, identificar os responsáveis e quantificar o dano (peças 311 e 337 do TC Processo 020.456/2016-6) ;
a.6) Dispositivo violado: Lei 8.443/1992, art. 8º;
e/ou recolham, solidariamente, aos cofres da Administração Regional do Sesc no Estado do Rio de Janeiro (Sesc/ARRJ) as quantias abaixo indicadas, referentes às irregularidades e às condutas de que tratam os itens 'a', subitens 'a.1', 'a.2', 'a.4' e 'a.5', atualizadas monetariamente a partir das respectivas datas até o efetivo recolhimento, abatendo-se na oportunidade a quantia eventualmente ressarcida, na forma da legislação em vigor;
Dano aos Cofres do Sesc/ARRJ
	VALOR ORIGINAL (R$) 
	DATA DA OCORRÊNCIA

	45.975.244,69
	31/12/2015

	21.000.005,04
	22/1/2016

	1.746.000,00
	2/2/2016

	1.212.500,00
	11/2/2016

	15.350.488,62
	29/2/2016

	6.156.057,00
	10/3/2016

	17.513.226,75
	28/3/2016

	13.445.139,99
	29/4/2016 

	5.407.138,43
	24/6/2016

	3.581.883,32
	11/8/2016 

	1.022.689,31
	15/9/2016

	474.308,71
	29/9/2016 

	751.314,42
	3/10/2016

	1.605.201,19
	13/10/2016 

	994.799,15
	18/10/2016 

	75.699,50
	1/11/2016 

	6.606.357,78
	18/11/2016 

	1.062.188,94
	21/12/2016 

	2.064.094,05
	24/2/2017 

	527.783,02
	11/4/2017

	945.569,05
	9/5/2017

	794.954,51
	7/6/2017

	673.641,50
	29/6/2017

	1.297.543,82
	30/6/2017

	470.143,38
	12/7/2017

	3.319.216,72
	1/8/2017

	431.403,23
	10/8/2017

	573.932,67
	17/8/2017

	952.859,63
	25/8/2017

	3.370.239,95
	21/9/2017

	606.950,06
	28/9/2017

	1.646.011,72
	20/10/2017

	1.569.954,36
	17/11/2017

Valor atualizado até 18/3/2019: R$ 205.943.810,40
b) realizar a citação da Federação do Comércio de Bens, Serviços e Turismo do Estado do Rio de Janeiro - Fecomércio/RJ, CNPJ 42.591.099/0001-93; do Sr. Orlando Santos Diniz, CPF XXX.078.767-XX, na condição de presidente daquela entidade no período a que se referem os débitos, de gestor do Sesc/ARRJ e do Senac/ARRJ e de signatário do Termo de Cooperação Técnica celebrado em 1/12/2015; e do Sr. Marcelo José Salles de Almeida, CPF XXX.146.287-XX, na condição de gestor do Sesc/ARRJ e do Senac/ARRJ e de signatário do Termo de Cooperação Técnica celebrado em 1/12/2015, com fundamento nos arts. 10, § 1º, e 12, incisos I e II, da Lei 8.443/1992 c/c o art. 202, incisos I e II, do RI/TCU, para que, no prazo de quinze dias, apresentem alegações de defesa quanto às irregularidades detalhadas a seguir:
	b.1) Irregularidade (cometida pela Fecomércio/RJ e pelo Sr. Orlando Santos Diniz) : não foram apresentadas prestações de contas dos recursos públicos recebidos no âmbito do Termo de Cooperação Técnica celebrado em 1/12/2015 entre o Sesc/ARRJ, o Senac/ARRJ e a Fecomércio/RJ, para o rateio das despesas comuns das três entidades;
b.2) Conduta (atribuída à Fecomércio/RJ e ao Sr. Orlando Santos Diniz) : omitir-se no dever de prestar contas e não comprovar a boa e regular aplicação dos recursos públicos recebidos no âmbito do Termo de Cooperação Técnica celebrado em 1/12/2015 (peças 311 e 337 do TC Processo 020.456/2016-6) ;
b.3) Dispositivo violado: art. 70, parágrafo único, da Constituição Federal;
b.4) Irregularidades (cometidas pelos Srs. Orlando Santos Diniz e Marcelo José Salles de Almeida) : não exigiram da Fecomércio/RJ as prestações de contas devidas; não adotaram providências para a responsabilização da Fecomércio/RJ pela ausência de prestação de contas; não fiscalizaram a contento a execução do ajuste; e autorizaram a realização de novos repasses mesmo diante da falta de prestação de contas dos repasses anteriores;
b.5) Conduta (atribuída aos Srs. Orlando Santos Diniz e Marcelo José Salles de Almeida) : deixar de adotar providências com vistas a obter as prestações de contas da Fecomércio/RJ e de instaurar tomada de contas especial para apurar os fatos, identificar os responsáveis e quantificar o dano (peças 311 e 337 do TC Processo 020.456/2016-6) ;
b.6) Dispositivo violado: Lei 8.443/1992, art. 8º;
e/ou recolham, solidariamente, aos cofres da Administração Regional do Senac no Estado do Rio de Janeiro (Senac/ARRJ) as quantias abaixo indicadas, referentes às irregularidades e às condutas de que tratam o item 'b', subitens 'b.1', 'b.2', 'b.4' e 'b.5', atualizadas monetariamente a partir das respectivas datas até o efetivo recolhimento, abatendo-se na oportunidade a quantia eventualmente ressarcida, na forma da legislação em vigor;
Dano aos Cofres do Senac/ARRJ
	VALOR ORIGINAL (R$) 
	DATA DA OCORRÊNCIA

	8.167.666,94
	29/2/2016

	3.275.220,00
	10/3/2016

	8.922.264,19
	28/3/2016

	6.900.676,33
	29/4/2016

	1.808.804,99
	3/6/2016

	964.268,76
	24/6/2016

	1.840.023,41
	11/8/2016

	506.719,19
	15/9/2016

	235.008,93
	30/9/2016

	372.259,00
	3/10/2016

	795.340,52
	13/10/2016

	492.900,25
	18/10/2016

	38.612,02
	1/11/2016

	3.369.702,81
	18/11/2016

	539.821,97
	21/12/2016

	1.027.693,94
	24/2/2017

	263.417,06
	11/4/2017

	478.926,80
	9/5/2017

	401.570,01
	7/6/2017

	340.831,43
	29/6/2017

	656.497,14
	30/6/2017

	237.870,80
	12/7/2017

	1.692.954,43
	1/8/2017

	219.292,41
	10/8/2017

	290.405,25
	17/8/2017

	482.139,20
	25/8/2017

	1.645.903,83
	21/9/2017

	296.793,38
	28/9/2017

	802.768,30
	20/10/2017

	786.374,78
	17/11/2017

	683.394,63
	18/12/2017

Valor atualizado até 18/3/2019: R$ 59.586.861,07
c) informar os responsáveis de que, caso venham a ser condenados pelo Tribunal, os débitos ora apurados serão acrescidos de juros de mora, nos termos do § 1º do art. 202 do RI/TCU.
8. Após pronunciamento favorável da subunidade e da unidade (peças 7-8) , os autos foram remetidos ao Gabinete do Ministro-Substituto Weder de Oliveira, por determinação do subitem 1.9.3.3 do Acórdão 1392/2019-TCU-Primeira Câmara (peça 2) , para que fossem avaliados, previamente, os termos da minuta de redação das citações determinadas.
9. Por meio de Despacho do Relator (peça 9) , os mencionados termos foram acolhidos, determinando, com isso, a sua restituição à unidade instrutiva para a adoção das medidas pertinentes ao prosseguimento da tomada de contas especial.
10. As citações foram então levadas a cabo, conforme se pode observar nas tabelas mostradas a seguir:
a) Federação do Comércio de Bens, Serviços e Turismo do Estado do Rio de Janeiro - Fecomércio/RJ (CNPJ 42.591.099/0001-93) , na pessoa do seu Presidente, o Sr. Antônio Florêncio de Queiroz Junior:
	Comunicação: Ofício 4051/2019-TCU/Secex-TCE (peça 26) .
Data da Expedição: 14/6/2019.
Data da Ciência: 24/6/2019 (peça 34) .
Observação: Ofício enviado para o endereço do responsável, conforme pesquisa de endereço no sistema da Receita Federal (peça 10) .
Fim do prazo para a defesa: 9/7/2019.

b) Sr. Marcelo José Salles de Almeida (CPF XXX.146.287-XX) :
	Comunicação: Ofício 4052/2019-TCU/Secex-TCE (peça 27) .
Data da Expedição: 14/6/2019.
Data da Ciência: 25/6/2019 (peça 33) .
Observação: Ofício enviado para o endereço do responsável, conforme pesquisa de endereço nas bases de dados corporativas do TCU (peça 11) .
Fim do prazo para a defesa: 10/7/2019.

c) Sr. Orlando Santos Diniz (CPF XXX.078.767-XX) :
	Comunicação: Ofício 4053/2019-TCU/Secex-TCE (peça 29) .
Data da Expedição: 14/6/2019.
Data da Ciência: 25/6/2019 (peça 35) 
Observação: Ofício enviado para o endereço do responsável, conforme pesquisa de endereço no sistema da Receita Federal (peça 12) .
Fim do prazo para a defesa: 10/7/2019.

11. Após diversos pedidos sucessivos de prorrogação de prazo (peças 39, 40, 41, 43 e 49) , os quais foram todos deferidos (peças 45, 46 e 51) , foram enviados a este Tribunal diversos documentos comprobatórios de defesa, supostamente a título de prestação de contas, os quais estão detalhados na tabela mostrada a seguir:
	Descrição do documento
	Localização
	Páginas

	Defesa apresentada pela Fecomércio/RJ, em 8/8/2019, informando que foram apresentadas as prestações de contas de quase a totalidade dos recursos transferidos do Sesc/ARRJ e do Senac/ARRJ à Fecomércio/RJ.
Subitem 17 (p. 7-8) : Listagem de todos os escritórios de advocacia que prestaram Item 4 (p. 9-56) : Discriminação dos pagamentos feitos a cada escritório de advocacia para cada data de referência.
serviços à conta do Termo de Cooperação.
Subitem 32 (p. 58) : escritórios de advocacia que não apresentaram prestação de contas.
	Peça 47
	61

	Relatório de Auditoria executado pela Álvares Duarte Sociedade Individual de Advocacia, datado de 17/12/2018.
Especificação de cada contrato com cada escritório de advocacia (p. 19-82) .
Conclusões (p. 82-85) .
	Peça 48
	85

	Requer a juntada de documentos eletrônicos constantes de 5 DVD's aos autos.
	Peça 50
	1

	Requer a juntada do inteiro teor da NOTIFICAÇÃO FISCAL expedida pela Receita Federal do Brasil relacionada ao que se discute nestes autos.
	Peça 53
	2

	NOTIFICAÇÃO FISCAL expedida pela Receita Federal do Brasil na qual se afirma que 'Estas despesas referiam-se, em sua ampla maioria, a honorários advocatícios que não envolviam somente a FECOMERCIO RJ, mas principalmente o SESC RJ e o SENAC RJ, além do próprio presidente da entidade à época, ORLANDO DINIZ' (p. 25) .
	Peça 54
	120

	Noras fiscais de diversos escritórios de advocacia.
	Peça 56
	525

	Relatórios de cadastro especificando diversos pagamentos aos escritórios de advocacia.
	Peça 57
	77

	Comprovantes de envio de notificações aos escritórios de advocacia.
	Peça 58
	59

	Citação enviada à Fecomércio/RJ (Ofício 4051/2019-TCU/Secex-TCE) .
	Peça 59
	20

	Documento idêntico ao que consta da peça 48.
	Peça 60
	85

	Relatório de Auditoria executado pela Álvares Duarte Sociedade Individual de Advocacia, datado de 25/2/2019.
Especificação de cada contrato com cada escritório de advocacia (p. 18-83) .
Conclusões (p. 82-85) .
	Peça 61
	86

	Documentação comprobatória relativa ao contrato entre a Fecomércio/RJ e Ferreira Leão Advogados Associados.
	Peça 62
	45

	Documentação comprobatória relativa ao contrato entre a Fecomércio/RJ e Advocacia Garibu & Santiago (e também ADVOCACIA GARONI & SANTIAGO) .
	Peça 63
	19

	Documentação comprobatória relativa ao contrato entre a Fecomércio/RJ e Advocacia Gonçalves Coelho.
	Peça 64
	8

	Documentação comprobatória relativa ao contrato entre a Fecomércio/RJ e Almeida & Teixeira Advocacia.
	Peça 65
	19

	Documentação relativa à Medida Cautelar nº 22.574/RJ (Superior Tribunal de Justiça - STJ) .
	Peça 66
	1565

	Documentação comprobatória relativa ao contrato entre a Fecomércio/RJ e Ancelmo Advogados.
	Peça 67
	91

	Documentação comprobatória relativa ao contrato entre a Fecomércio/RJ e Ancelmo Advogados.
	Peça 68
	426

	Documentação comprobatória relativa ao contrato entre a Fecomércio/RJ e Basílio Advogados.
	Peça 69
	38

	Documentação relativa ao Agravo de Instrumento nº 0011548-32.2014.8.19.0000 (Tribunal de Justiça do Rio de Janeiro - TJRJ) .
	Peça 70
	1380

	Documentação relativa ao Agravo de Instrumento nº 0007583-46.2014.8.19.0000 (Tribunal de Justiça do Rio de Janeiro - TJRJ) .
	Peça 71
	304

	Documentação relativa à Medida Cautelar nº 0052903-56.2013.8.19.0000 (Tribunal de Justiça do Rio de Janeiro - TJRJ) .
	Peça 72
	1196

	Documentação comprobatória relativa ao contrato entre a Fecomércio/RJ e Cedraz Advogados.
	Peça 73
	59

	Documentação comprobatória relativa ao contrato entre a Fecomércio/RJ e Eluf e Santos - Sociedade de Advogados.
	Peça 74
	9

	Documentação comprobatória relativa ao contrato entre a Fecomércio/RJ e Martins & Rossiter Advogados Associados.
	Peça 75
	257

	Documentação comprobatória relativa ao contrato entre a Fecomércio/RJ e Eurico Teles Advocacia Empresarial e Farias Advogados Associados.
	Peça 76
	27

	Documentação comprobatória relativa ao contrato entre a Fecomércio/RJ e Eurico Teles Advocacia Empresarial e Farias Advogados Associados.
	Peça 77
	13

	Documentação comprobatória relativa ao contrato entre a Fecomércio/RJ e Fonseca Advogados e Consultoria.
	Peça 78
	195

	Documentação comprobatória relativa ao contrato entre a Fecomércio/RJ e França Advogados Associados.
	Peça 79
	32

	Documentação comprobatória relativa ao contrato entre a Fecomércio/RJ e GAIA & CIRIACO ADVOGADOS.
	Peça 80
	4

	Documentação comprobatória relativa ao contrato entre a Fecomércio/RJ e GALLOTTI E ADVOGADOS ASSOCIADOS.
	Peça 81
	172

	Documentação comprobatória relativa ao contrato entre a Fecomércio/RJ e GANDH E PUGSLEY ADVOGADOS.
	Peça 82
	38

	Documentação comprobatória relativa ao contrato entre a Fecomércio/RJ e GILBERTO BERCOVICI SOCIEDADE DE ADVOGADOS, incluindo um PARECER JURÍDICO sobre a legitimidade, os efeitos e a aplicabilidade do Termo de Cooperação Técnica (p. 248-285) .
	Peça 83
	285

	Documentação comprobatória relativa ao contrato entre a Fecomércio/RJ e JOSÉ ROBERTO SAMPAIO SOCIEDADE DE ADVOGADOS.
	Peça 84
	44

	Documentação comprobatória relativa ao contrato entre a Fecomércio/RJ e LOBO, MUNIZ, GOMES E ADVOGADOS ASSOCIADOS.
	Peça 85
	12

	Documentação comprobatória relativa ao contrato entre a Fecomércio/RJ e MARCELO NOBRE SOCIEDADE DE ADVOGADOS.
	Peça 86
	20

	Documentação comprobatória relativa ao contrato entre a Fecomércio/RJ e MARINHO E VALIM ADVOGADOS.
	Peça 87
	60

	Documentação comprobatória relativa ao contrato entre a Fecomércio/RJ e NUNES FERREIRA, VIANNA ARAÚJO, CRAMER, DUARTE ADVOGADOS.
	Peça 88
	27

	Documentação comprobatória relativa ao contrato entre a Fecomércio/RJ e OLIVEIRA & BRAUNER ADVOGADOS ASSOCIADOS.
	Peça 89
	24

	Documentação comprobatória relativa ao contrato entre a Fecomércio/RJ e Martins & Rossiter Advogados Associados.
	Peça 90
	22

	Documentação comprobatória relativa ao contrato entre a Fecomércio/RJ e SALOMÃO KAIUCA & ABRAHÃO SOCIEDADE DE ADVOGADOS.
	Peça 91
	73

	Documentação comprobatória relativa ao contrato entre a Fecomércio/RJ e SÉRGIO FREITAS DE ALMEIDA SOCIEDADE INDIVIDUAL DE ADVOCACIA.
	Peça 92
	10

	Documentação comprobatória relativa ao contrato entre a Fecomércio/RJ e TEIXEIRA, MARTINS & ADVOGADOS.
	Peça 93
	159

	Documentação comprobatória relativa ao contrato entre a Fecomércio/RJ e ULHÔA, CANTO, REZENDE E GUERRA ADVOGADOS.
	Peça 94
	24

	Documentação comprobatória relativa ao contrato entre a Fecomércio/RJ e WARDE ADVOGADOS.
	Peça 95
	3

	Documentação comprobatória relativa ao contrato entre a Fecomércio/RJ e WILLER TOMAZ ADVOGADOS ASSOCIADOS.
	Peça 96
	110

	Documentação comprobatória relativa ao contrato entre a Fecomércio/RJ e ESCRITÓRIO DE ADVOCACIA ZVEITER.
	Peça 97
	51

	Documentação comprobatória relativa ao contrato entre a Fecomércio/RJ e FABIANO SILVEIRA SOCIEDADE INDIVIDUAL DE ADVOCACIA.
	Peça 98
	9

	Documentação comprobatória relativa ao contrato entre a Fecomércio/RJ e FABIANO SILVEIRA SOCIEDADE INDIVIDUAL DE ADVOCACIA.
	Peça 99
	8

	Documentação comprobatória relativa ao contrato entre a Fecomércio/RJ e FABIANO SILVEIRA SOCIEDADE INDIVIDUAL DE ADVOCACIA.
	Peça 100
	7

	Documentação comprobatória relativa ao contrato entre a Fecomércio/RJ e FABIANO SILVEIRA SOCIEDADE INDIVIDUAL DE ADVOCACIA.
	Peça 101
	1

	Documentação relativa ao Processo TC n° Processo 020.456/2016-6
	Peça 102
	785

	Documentação relativa ao contrato do Fornecedor Publix ECM 157.554.
	Peça 103
	818

	Documentação relativa ao Relatório de Auditoria da KPMG.
	Peça 104
	961

	Documentação relativa ao Relatório de Auditoria da KPMG (continuação da peça 104) .
	Peça 105
	632

	Documentação relativa ao Relatório de Auditoria da KPMG (continuação da peça 105) .
	Peça 106
	208

	Representação do MPTCU
	Peça 107
	886

	Representação do MPTCU (continuação da peça 107) .
	Peça 108
	829

	Representação do MPTCU (continuação da peça 108) .
	Peça 109
	926

	Representação do MPTCU (continuação da peça 109) .
	Peça 110
	686

	Representação do MPTCU (continuação da peça 110) .
	Peça 111
	408

	Documentação relativa ao Processo TC n° Processo 020.456/2016-6
	Peça 112
	851

	Documentação relativa ao Convênio 'Segurança Presente'
	Peça 113
	517

	Documentação relativa ao Convênio 'Segurança Presente' (continuação da peça 113) .
	Peça 114
	171

	Documentação relativa ao Convênio 'Segurança Presente' (continuação da peça 114) .
	Peça 115
	313

	Documentação relativa ao Convênio 'Segurança Presente' (continuação da peça 115) .
	Peça 116
	473

	Documentação relativa ao Convênio 'Segurança Presente' (continuação da peça 116) .
	Peça 117
	529

	Documentação relativa ao Convênio 'Segurança Presente' (continuação da peça 117) .
	Peça 118
	455

	Representação do MPTCU
	Peça 119
	886

	Representação do MPTCU (continuação da peça 119) .
	Peça 120
	829

	Representação do MPTCU (continuação da peça 120) .
	Peça 121
	926

	Representação do MPTCU (continuação da peça 121) .
	Peça 122
	570

	Representação do MPTCU (continuação da peça 122) .
	Peça 123
	419

	Documentação relativa ao Processo TC n° Processo 020.456/2016-6
	Peça 124
	626

	Documentação relativa ao Processo TC n° Processo 020.456/2016-6 (continuação da peça 124) .
	Peça 125
	682

	Documentação relativa ao Processo TC n° Processo 020.456/2016-6 (continuação da peça 125) .
	Peça 126
	658

	Documentação relativa ao Processo TC n° Processo 020.456/2016-6 (continuação da peça 126) .
	Peça 127
	221

	Documentação relativa ao Processo TC n° Processo 020.456/2016-6 (continuação da peça 127) .
	Peça 128
	279

	Documentação relativa ao Processo TC n° Processo 020.456/2016-6 (continuação da peça 128) .
	Peça 129
	440

	Documentação relativa ao Processo TC n° Processo 020.456/2016-6 (continuação da peça 129) .
	Peça 130
	578

	Documentação relativa ao Processo TC n° Processo 020.456/2016-6 (continuação da peça 130) .
	Peça 131
	425

	Documentação relativa ao Processo TC n° Processo 020.456/2016-6 (continuação da peça 131) .
	Peça 132
	359

	Documentação relativa ao Processo TC n° Processo 020.456/2016-6 (continuação da peça 132) .
	Peça 133
	470

	Documentação relativa ao Processo TC n° Processo 020.456/2016-6 (continuação da peça 133) .
	Peça 134
	364

	Documentação relativa ao Processo TC n° Processo 020.456/2016-6 (continuação da peça 134) .
	Peça 135
	350

	Documentação relativa ao Processo TC n° Processo 020.456/2016-6 (continuação da peça 135) .
	Peça 136
	244

	Documentação relativa ao Processo TC n° Processo 020.456/2016-6 (continuação da peça 136) .
	Peça 137
	453

	Documentação relativa ao Processo TC n° Processo 020.456/2016-6 (continuação da peça 137) .
	Peça 138
	247

	Documentação relativa ao Processo TC n° Processo 020.456/2016-6 (continuação da peça 138) .
	Peça 139
	222

	Documentação relativa ao Processo TC n° Processo 020.456/2016-6 (continuação da peça 139) .
	Peça 140
	269

	Documentação relativa ao Processo TC n° Processo 020.456/2016-6 (continuação da peça 140) .
	Peça 141
	825

	Documentação relativa ao Processo TC n° Processo 020.456/2016-6 (continuação da peça 141) .
	Peça 142
	92

	Representação do MPTCU
	Peça 143
	886

	Representação do MPTCU (continuação da peça 143) .
	Peça 144
	829

	Representação do MPTCU (continuação da peça 144) .
	Peça 145
	925

	Representação do MPTCU (continuação da peça 145) .
	Peça 146
	539

	Representação do MPTCU (continuação da peça 146) .
	Peça 147
	543

	Pronunciamento do Senac/RJ no TC Processo 020.456/2016-6.
	Peça 148
	5138

	Pronunciamento do Senac/RJ no TC Processo 020.456/2016-6 (continuação da peça 148) .
	Peça 149
	328

	Pronunciamento do Senac/RJ no TC Processo 020.456/2016-6 (continuação da peça 149) .
	Peça 150
	590

	Pronunciamento do Senac/RJ no TC Processo 020.456/2016-6 (continuação da peça 150) .
	Peça 151
	474

	Documentação relativa ao Processo TC n° Processo 010.810/2017-0.
	Peça 152
	12

	Representação do MPTCU
	Peça 153
	886

	Representação do MPTCU (continuação da peça 153) .
	Peça 154
	829

	Representação do MPTCU (continuação da peça 154) .
	Peça 155
	926

	Representação do MPTCU (continuação da peça 155) .
	Peça 156
	387

	Representação do MPTCU (continuação da peça 156) .
	Peça 157
	574

	Representação do MPTCU (continuação da peça 157) .
	Peça 158
	255

	Representação do MPTCU (continuação da peça 158) .
	Peça 159
	345

	Representação do MPTCU (continuação da peça 159) .
	Peça 160
	215

	Representação do MPTCU (continuação da peça 160) .
	Peça 161
	72

	Documentação relativa ao Processo TC n° Processo 006.649/2012-2.
	Peça 162
	260

	Documentação com muitas páginas em branco ou sem conteúdo algum.
Pesquisa do Centro de Documentação e Informação da Câmara dos Deputados sobre o histórico do Art. 7º, XI CF/88 (p. 524-560) .
Tabelas de metas de gestores, funcionários e unidades (p. 566-686; várias páginas em branco) .
Tabelas de metas (p. 1625-1650; várias páginas em branco) .
Tabelas de metas (p. 2602-2875; várias páginas em branco) .
Tabelas de metas (p. 3817-3840; várias páginas em branco) .
Tabelas de metas (p. 4795-4809; várias páginas em branco) .
Ordem de Serviço NOR N° 002/2011 (p. 4817-4823) .
Ordem de Serviço NOR N° 010/2010 (p. 4824-4829) .
Lista de funcionários do Senac e do Sesc (p. 4847-4854) .
Parecer de Amauri Mascaro Nascimento Advocacia Consultiva, de 5/8/2011 (p. 4855-4869) .
Parecer de Marçal Justen Filho, de 5/8/2011 (p. 4870-4911) .
Parecer de Menezes Niebuhr Advogados Associados, de 29/7/2011 (p. 4912-4920) .
	Peça 163
	4920

	Documentação com muitas páginas em branco ou sem conteúdo algum.
Parecer de Menezes Niebuhr Advogados Associados, de 29/7/2011 (p. 1-9) , continuação da peça 163.
Memorando n° 109/2011 do Senac RJ (p. 10) .
Lista de funcionários com Abono Salarial - Coletivo (p. 202-221) .
Lista de funcionários com Remuneração Variável - Individual (p. 222-285) .
Senac RJ Relatório de Gestão 2010 (p. 294-340) .
Resolução CR N° 04/2011 Senac RJ (p. 341-342) .
GP/Of. 04/2011 (p. 343-371) .
Diversos e-mails (p. 372-377) .
Resumo para o Acordo Coletivo - Vigência 2010-2011 (p. 378-382) .
TC nº 31142/2011-7 (TCU - Sec-RJ) - Fiscalização nº 897/2011 (p. 383-457 e 459) .
Resolução CR N° 008/2010 Senac RJ (p. 458) .
Despacho Ministro Aroldo Cedraz, de 20/1/2012 (p. 462-466) .
Documentação relativa ao TC Processo 031.142/2011-7 (p. 467-739) .
	Peça 164
	739

	Documentação relativa ao TC Processo 031.142/2011-7, continuação da peça 164.
	Peça 165
	623

	Documentação relativa ao TC Processo 031.142/2011-7, continuação da peça 165.
	Peça 166
	987

	Documentação relativa ao TC Processo 031.142/2011-7, continuação da peça 166.
	Peça 167
	98

	Documentação relativa ao TC Processo 031.142/2011-7, continuação da peça 167.
	Peça 168
	80

	Documentação relativa ao TC Processo 031.142/2011-7, continuação da peça 168.
	Peça 169
	429

	Documentação relativa ao TC Processo 031.142/2011-7, continuação da peça 169.
	Peça 170
	387

	Documentação relativa ao TC Processo 031.142/2011-7, continuação da peça 170.
	Peça 171
	222

	Documentação relativa ao Processo TC Processo 020.456/2016-6, com pareceres dos escritórios Marinho & Valim Advogados e Fabiano Silveira Advocacia.
	Peça 172
	179

	Documentação relativa ao Processo TC Processo 015.496/2011-2, com muitas páginas em branco ou sem conteúdo algum.
	Peça 173
	692

	Documentação relativa ao Processo TC Processo 020.456/2016-6.
Auditoria AR/Sesc/RJ - Papéis de Trabalho - Transferência para Fecomércio-RJ - Serviços advocatícios (p. 581-632) .
AGRAVO EM RECURSO ESPECIAL N° 557.089-RJ, com a atuação de diversos advogados contratados pela Fecomércio (p. 633-638) .
Termo de Cooperação Técnica, celebrado entre o Sesc/ARRJ, o Senac/ARRJ e a Fecomércio/RJ, em 1/12/2015 (p. 658-669) .
Auditoria AR/Sesc/RJ - Papéis de Trabalho - Repasse da Quota à Fecomércio-RJ (p. 670-767) .
Auditoria AR/Sesc/RJ - Papéis de Trabalho - Processo IN n° 01/2015 (p. 768-787) .
	Peça 174
	787

	Documentação relativa ao Processo TC Processo 020.456/2016-6, continuação da peça 174.
	Peça 175
	817

	Documentação relativa ao Processo TC Processo 020.456/2016-6, continuação da peça 175.
	Peça 176
	963

	Documentação relativa ao Processo TC Processo 020.456/2016-6, continuação da peça 176.
	Peça 177
	630

	Documentação relativa ao Processo TC Processo 020.456/2016-6, continuação da peça 177.
	Peça 178
	206

	Manifesto do Movimento em Defesa do Sesc e Senac RJ enviado ao TCU, à CNC e ao MPE-RJ.
	Peça 179
	21

	Manifesto do Movimento em Defesa do Sesc e Senac RJ enviado ao TCU, à CNC e ao MPE-RJ.
	Peça 180
	21

	Documentação relativa ao Processo TC Processo 017.320/2017-8.
	Peça 181
	2

	Documentação relativa ao Processo TC Processo 004.577/2012-4.
	Peça 182
	352

	Documentação relativa ao Processo TC Processo 004.577/2012-4, continuação da peça 182.
	Peça 183
	157

	Documentação relativa ao Processo TC Processo 004.577/2012-4, continuação da peça 183.
	Peça 184
	15

	Documentação relativa ao Processo TC Processo 004.577/2012-4, continuação da peça 184.
	Peça 185
	16

	Documentação relativa ao Processo TC Processo 004.577/2012-4, continuação da peça 185.
	Peça 186
	14

	Documentação relativa ao Processo TC Processo 004.577/2012-4, continuação da peça 186.
	Peça 187
	16

	Documentação relativa ao Processo TC Processo 004.577/2012-4, continuação da peça 187.
	Peça 188
	1056

	Documentação relativa ao Processo TC Processo 004.577/2012-4, continuação da peça 188.
	Peça 189
	588

	Documentação relativa ao Processo TC Processo 004.577/2012-4, continuação da peça 189.
	Peça 190
	680

	Documentação relativa ao Processo TC Processo 004.577/2012-4, continuação da peça 190.
	Peça 191
	680

	Documentação relativa ao Processo TC Processo 004.577/2012-4, continuação da peça 191.
	Peça 192
	683

	Documentação relativa ao Processo TC Processo 004.577/2012-4, continuação da peça 192.
	Peça 193
	736

	Documentação relativa ao Processo TC Processo 004.577/2012-4, continuação da peça 193.
	Peça 194
	1103

	Documentação relativa ao Processo TC Processo 004.577/2012-4, continuação da peça 194.
	Peça 195
	264

	Documentação relativa ao Processo TC Processo 004.577/2012-4, continuação da peça 195.
	Peça 196
	112

	Documentação relativa ao Processo TC Processo 004.577/2012-4, continuação da peça 196.
	Peça 197
	352

	Documentação relativa ao Processo TC Processo 004.577/2012-4, continuação da peça 197.
	Peça 198
	157

	Documentação relativa ao Processo TC Processo 004.577/2012-4, continuação da peça 198.
	Peça 199
	15

	Documentação relativa ao Processo TC Processo 004.577/2012-4, continuação da peça 199.
	Peça 200
	16

	Documentação relativa ao Processo TC Processo 004.577/2012-4, continuação da peça 200.
	Peça 201
	14

	Documentação relativa ao Processo TC Processo 004.577/2012-4, continuação da peça 201.
	Peça 202
	16

	Documentação relativa ao Processo TC Processo 004.577/2012-4, continuação da peça 202.
	Peça 203
	1056

	Documentação relativa ao Processo TC Processo 004.577/2012-4, continuação da peça 203.
	Peça 204
	588

	Documentação relativa ao Processo TC Processo 004.577/2012-4, continuação da peça 204.
	Peça 205
	680

	Documentação relativa ao Processo TC Processo 004.577/2012-4, continuação da peça 205.
	Peça 206
	1257

	Documentação relativa ao Processo TC Processo 004.577/2012-4, continuação da peça 206.
	Peça 207
	683

	Documentação relativa ao Processo TC Processo 004.577/2012-4, continuação da peça 207.
	Peça 208
	736

	Documentação relativa ao Processo TC Processo 004.577/2012-4, continuação da peça 208.
	Peça 209
	1103

	Documentação relativa ao Processo TC Processo 004.577/2012-4, continuação da peça 209.
	Peça 210
	264

	Documentação relativa ao Processo TC Processo 004.577/2012-4, continuação da peça 210.
	Peça 211
	112

	Documentação relativa ao Processo TC Processo 017.320/2017-8.
	Peça 212
	1

	Documentação relativa ao Processo TC Processo 017.320/2017-8, continuação da peça 212.
	Peça 213
	88

	Documentação relativa ao Processo TC Processo 017.320/2017-8, continuação da peça 213.
	Peça 214
	1

	Documentação relativa ao Processo TC Processo 004.577/2012-4.
	Peça 215
	749

	Documentação relativa ao Processo TC Processo 004.577/2012-4, continuação da peça 215.
	Peça 216
	393

	Documentação relativa ao Processo TC Processo 004.577/2012-4, continuação da peça 216.
	Peça 217
	476

	Documentação relativa ao Processo TC Processo 004.577/2012-4, continuação da peça 217.
	Peça 218
	369

	Documentação relativa ao Processo TC Processo 004.577/2012-4, continuação da peça 218.
	Peça 219
	1051

	Documentação relativa ao Processo TC Processo 004.577/2012-4, continuação da peça 219.
	Peça 220
	899

	Documentação relativa ao Processo TC Processo 004.577/2012-4, continuação da peça 220.
	Peça 221
	1308

	Documentação relativa ao Processo TC Processo 004.577/2012-4, continuação da peça 221.
	Peça 222
	943

	Documentação relativa ao Processo TC Processo 004.577/2012-4, continuação da peça 222.
	Peça 223
	111

	Documentação relativa ao Processo TC Processo 004.577/2012-4, continuação da peça 223.
	Peça 224
	248

	Documentação relativa ao Processo TC Processo 004.577/2012-4, continuação da peça 224.
	Peça 225
	1385

	Documentação relativa ao Processo TC Processo 004.577/2012-4, continuação da peça 225.
	Peça 226
	621

	Documentação relativa ao Processo TC Processo 004.577/2012-4, continuação da peça 226 (p. 1-194) .
Documentação relativa ao Processo TC Processo 007.905/2015-7 (p. 195-452) 
	Peça 227
	452

	Documentação relativa ao Processo TC Processo 007.905/2015-7, continuação da peça 227.
	Peça 228
	40

	Documentação relativa ao Processo TC Processo 017.320/2017-8.
	Peça 229
	1

	Documentação relativa ao Processo TC Processo 017.320/2017-8 (Acórdão 1920/2017-TCU-Plenário) .
	Peça 230
	3

	Documentação relativa ao Processo TC Processo 017.320/2017-8, continuação da peça 230.
	Peça 231
	2

	Documentação relativa ao Processo TC Processo 010.508/2016-3.
	Peça 232
	356

	Documentação relativa ao Processo TC Processo 013.624/2015-6.
	Peça 233
	795

	Documentação relativa ao Processo TC Processo 013.624/2015-6, continuação da peça 233.
	Peça 234
	1101

	Documentação relativa ao Processo TC Processo 013.624/2015-6, continuação da peça 234.
	Peça 235
	384

	Documentação relativa ao Processo TC Processo 013.624/2015-6, continuação da peça 235.
	Peça 236
	132

	Documentação relativa ao Processo TC Processo 019.431/2011-2.
	Peça 237
	509

	Documentação relativa ao Processo TC Processo 019.431/2011-2, continuação da peça 237.
	Peça 238
	101

	Documentação relativa ao Processo TC Processo 019.431/2011-2, continuação da peça 238.
	Peça 239
	55

	Documentação relativa ao Processo TC Processo 019.431/2011-2, continuação da peça 239.
	Peça 240
	130

	Documentação relativa ao Convênio n.° 505.381-1 com o Ministério dos Esportes.
	Peça 241
	923

	Documentação relativa ao Processo TC Processo 019.431/2011-2, continuação da peça 240.
	Peça 242
	334

	Documentação relativa ao Processo TC Processo 019.431/2011-2, continuação da peça 242.
	Peça 243
	209

	Representação do MPTCU
	Peça 244
	886

	Representação do MPTCU (continuação da peça 244) .
	Peça 245
	829

	Representação do MPTCU (continuação da peça 245) .
	Peça 246
	926

	Representação do MPTCU (continuação da peça 246) .
	Peça 247
	525

	Documentação relativa ao Processo TC Processo 020.456/2016-6.
	Peça 248
	374

	Documentação relativa ao Processo TC Processo 020.456/2016-6, continuação da peça 248.
	Peça 249
	333

	Documentação relativa ao Processo TC Processo 020.456/2016-6, continuação da peça 249.
	Peça 250
	140

	Documentação relativa ao Processo TC Processo 020.456/2016-6, continuação da peça 250.
	Peça 251
	46

	Documentação relativa ao Processo TC Processo 020.456/2016-6, continuação da peça 251.
	Peça 252
	787

	Documentação relativa ao Processo TC Processo 023.807/2016-4.
	Peça 253
	254

	Documentação relativa ao Processo TC Processo 019.431/2011-2.
	Peça 254
	40

	Documentação relativa ao Processo TC Processo 006.649/2012-2.
	Peça 255
	260

	Documentação relativa ao Processo TC Processo 019.431/2011-2.
	Peça 256
	509

	Documentação relativa ao Processo TC Processo 019.431/2011-2, continuação da peça 256.
	Peça 257
	101

	Documentação relativa ao Processo TC Processo 019.431/2011-2, continuação da peça 257.
	Peça 258
	55

	Documentação relativa ao Processo TC Processo 019.431/2011-2, continuação da peça 258.
	Peça 259
	130

	Documentação relativa ao Processo TC Processo 019.431/2011-2, continuação da peça 259.
	Peça 260
	334

	Documentação relativa ao Processo TC Processo 019.431/2011-2, continuação da peça 260.
	Peça 261
	209

	Documentação relativa ao Processo TC Processo 021.146/2016-0.
	Peça 262
	252

	Documentação relativa ao Processo TC Processo 021.146/2016-0, continuação da peça 262.
	Peça 263
	86

	Documentação relativa ao Processo TC Processo 021.146/2016-0, continuação da peça 263.
	Peça 264
	189

	Documentação relativa ao Processo TC Processo 021.146/2016-0, continuação da peça 264.
	Peça 265
	333

	Documentação relativa ao Processo TC Processo 021.641/2016-1.
	Peça 266
	83

	Documentação relativa ao Processo TC Processo 021.642/2016-8.
	Peça 267
	93

	Documentação relativa ao Processo TC Processo 023.807/2016-4.
	Peça 268
	254

	Documentação relativa ao Processo TC Processo 019.431/2011-2.
	Peça 269
	40

	Documentação relativa ao Processo TC Processo 026.761/2016-5.
	Peça 270
	341

	Documentação relativa ao Processo TC Processo 026.761/2016-5, continuação da peça 270.
	Peça 271
	237

	Documentação relativa ao Processo TC Processo 026.995/2014-0.
	Peça 272
	625

	Documentação relativa ao Processo TC Processo 026.995/2014-0, continuação da peça 272.
	Peça 273
	171

	Documentação relativa ao Processo TC Processo 031.142/2011-7.
	Peça 274
	516

	Documentação relativa ao Processo TC Processo 027.532/2015-1.
	Peça 275
	1356

	Documentação relativa ao Processo TC Processo 027.532/2015-1, continuação da peça 275.
	Peça 276
	316

	Documentação relativa ao Processo TC Processo 027.532/2015-1, continuação da peça 276.
	Peça 277
	555

	Documentação relativa ao Processo TC Processo 028.081/2015-3.
	Peça 278
	879

	Documentação relativa ao Processo TC Processo 015.496/2011-2.
	Peça 279
	692

	Documentação com muitas páginas em branco ou sem conteúdo algum.
Pesquisa do Centro de Documentação e Informação da Câmara dos Deputados sobre o histórico do Art. 7º, XI CF/88 (p. 524-560) .
Tabelas de metas de gestores, funcionários e unidades (p. 566-686; várias págs. em branco) .
Tabelas de metas (p. 1625-1650; várias páginas em branco) .
Tabelas de metas (p. 2602-2875; várias páginas em branco) .
Tabelas de metas (p. 3817-3840; várias páginas em branco) .
Tabelas de metas (p. 4795-4809; várias páginas em branco) .
Ordem de Serviço NOR N° 002/2011 (p. 4817-4823) .
Ordem de Serviço NOR N° 010/2010 (p. 4824-4829) .
Lista de funcionários do Senac e do Sesc (p. 4847-4854) .
Parecer de Amauri Mascaro Nascimento Advocacia Consultiva, de 5/8/2011 (p. 4855-4869) .
Parecer de Marçal Justen Filho, de 5/8/2011 (p. 4870-4911) .
Parecer de Menezes Niebuhr Advogados Associados, de 29/7/2011 (p. 4912-4920) .
	Peça 280
	4920

	Documentação com muitas páginas em branco ou sem conteúdo algum.
Parecer de Menezes Niebuhr Advogados Associados, de 29/7/2011 (p. 1-9) , continuação da peça 163.
Memorando n° 109/2011 do Senac RJ (p. 10) .
Lista de funcionários com Abono Salarial - Coletivo (p. 202-221) .
Lista de funcionários com Remuneração Variável - Individual (p. 222-285) .
Senac RJ Relatório de Gestão 2010 (p. 294-340) .
Resolução CR N° 04/2011 Senac RJ (p. 341-342) .
GP/Of. 04/2011 (p. 343-371) .
Diversos e-mails (p. 372-377) .
Resumo para o Acordo Coletivo - Vigência 2010-2011 (p. 378-382) .
TC nº 31142/2011-7 (TCU - Sec-RJ) - Fiscalização nº 897/2011 (p. 383-457 e 459) .
Resolução CR N° 008/2010 Senac RJ (p. 458) .
Despacho Ministro Aroldo Cedraz, de 20/1/2012 (p. 462-466) .
Documentação relativa ao TC Processo 031.142/2011-7 (p. 467-739) .
	Peça 281
	739

	Documentação relativa ao TC Processo 031.142/2011-7, continuação da peça 281.
	Peça 282
	623

	Documentação relativa ao TC Processo 031.142/2011-7, continuação da peça 282.
	Peça 283
	987

	Documentação relativa ao TC Processo 031.142/2011-7, continuação da peça 283.
	Peça 284
	98

	Documentação relativa ao TC Processo 031.142/2011-7, continuação da peça 284.
	Peça 285
	80

	Documentação relativa ao TC Processo 031.142/2011-7, continuação da peça 285.
	Peça 286
	429

	Documentação relativa ao TC Processo 031.142/2011-7, continuação da peça 286.
	Peça 287
	387

	Representação do MPTCU (TC Processo 036.447/2016-1) .
	Peça 288
	583

	Representação do MPTCU, continuação da peça 288.
	Peça 289
	45

	Representação do MPTCU, continuação da peça 289.
	Peça 290
	312

	Representação do MPTCU, continuação da peça 290.
	Peça 291
	637

	Representação do MPTCU, continuação da peça 291.
	Peça 292
	4485

	Representação do MPTCU, continuação da peça 292.
	Peça 293
	4523

	Representação do MPTCU, continuação da peça 293.
	Peça 294
	221

	Documentação relativa ao Processo TC Processo 046.584/2012-9.
	Peça 295
	625

	Documentação relativa ao Processo TC Processo 046.584/2012-9, continuação da peça 295.
	Peça 296
	933

	Documentação relativa ao Processo TC Processo 046.584/2012-9, continuação da peça 296.
	Peça 297
	1065

	Documentação relativa ao Processo TC Processo 046.584/2012-9, continuação da peça 297.
	Peça 298
	1096

	Documentação relativa ao Processo TC Processo 046.584/2012-9, continuação da peça 298.
	Peça 299
	938

	Documentação relativa ao Processo TC Processo 046.584/2012-9, continuação da peça 299.
	Peça 300
	404

	Documentação relativa ao Processo TC Processo 046.584/2012-9, continuação da peça 300.
	Peça 301
	869

	Documentação relativa ao Processo TC Processo 046.584/2012-9, continuação da peça 301.
	Peça 302
	1219

	Documentação relativa ao Processo TC Processo 046.584/2012-9, continuação da peça 302.
	Peça 303
	1014

	Documentação relativa ao Processo TC Processo 046.584/2012-9, continuação da peça 303.
	Peça 304
	505

	Documentação relativa ao Processo TC Processo 046.584/2012-9, continuação da peça 304.
	Peça 305
	559

	Documentação relativa ao Processo TC Processo 046.584/2012-9, continuação da peça 305.
	Peça 306
	150

	Documentação relativa ao Processo TC Processo 046.584/2012-9, continuação da peça 306.
	Peça 307
	898

	Documentação relativa ao Processo TC Processo 046.584/2012-9, continuação da peça 307.
	Peça 308
	500

12. Por oportuno, deve-se ressaltar que, na tabela constante do item 9 anterior (cujo volume de documentos totaliza mais de 128 mil páginas) , há diversos documentos repetidos, assim como há documentos que aparentemente não têm relação direta com o deslinde deste feito no que se refere às despesas executadas com recursos do Termo de Cooperação Técnica foi celebrado entre o Sesc/ARRJ, o Senac/ARRJ e a Fecomércio/RJ, em 1/12/2015 (peça 313; peça 174, p. 658-669) .
13. Na instrução anterior desta unidade técnica (peças 315, 316 e 317) , foi proposta a realização de diligência ao Sesc/ARRJ e ao Senac/ARRJ, com vistas a obter informações dirigidas ao saneamento e ao subsídio da análise da documentação supostamente apresentada a título de prestação de contas intempestivamente apresentada pela Fecomércio/RJ sobre o Termo de Cooperação Técnica, celebrado entre o Sesc/ARRJ, o Senac/ARRJ e a Fecomércio/RJ, em 1/12/2015.
14. Estando os autos no Gabinete do Relator deste feito, para que Sua Excelência se manifestasse sobre a mencionada proposta de diligência, a Ordem dos Advogados do Brasil-Seção Judiciária do Rio de Janeiro (OAB/RJ) apresentou petição (peça 320) mediante a qual se insurgiu contra a apresentação dos documentos solicitados pela unidade instrutiva, por supostamente contrariar os termos do mandado de segurança preventivo 35.172/DF, e requereu a suspensão do presente processo até que o STF se manifestasse, no mérito, sobre o mandamus em comento.
15. Após a aludida manifestação da OAB/RJ, o Exmo. Ministro-Substituto Weder de Oliveira proferiu Despacho (peça 321) , mediante o qual indeferiu a medida saneadora alvitrada por esta unidade técnica (peças 315, 316 e 317) , por considerá-la desnecessária, assim como não conheceu da petição da OAB/RJ (peça 320) , por falta de legitimidade para atuar neste processo. Tal Despacho será objeto de análise nesta instrução, em conjunto e em confronto com os demais elementos constantes desta tomada de contas especial.
ANÁLISE DOS PRESSUPOSTOS DE PROCEDIBILIDADE DA IN/TCU 71/2012
16. Verifica-se que não houve o transcurso de mais de dez anos desde o fato gerador sem que tenha havido a notificação do responsável pela autoridade administrativa federal competente (art. 6º, inciso II, c/c art. 19, da IN/TCU 71/2012, modificada pela IN/TCU 76/2016) , uma vez que o Termo de Cooperação Técnica foi celebrado entre o Sesc/ARRJ, o Senac/ARRJ e a Fecomércio/RJ, em 1/12/2015 (peça 313; peça 174, p. 658-669) , e o Acórdão 1392/2019-TCU-Primeira Câmara, que determinou a citação solidária dos responsáveis arrolados neste processo, foi prolatado em 12/2/2019 (peça 2) .
17. Verifica-se que o valor original do débito é igual a R$ 184.419.136,25 (peça 2) , superior, portanto, a R$ 100.000,00, na forma estabelecida conforme os arts. 6º, inciso I, e 19, da IN/TCU 71/2012, modificada pela IN/TCU 76/2016	.
18. Por oportuno, em atendimento ao item 9.4, do Acórdão 1772/2017-TCU-Plenário (Relator Ministro-Substituto Augusto Sherman Cavalcanti) , foi efetuada pesquisa no sistema processual do TCU, e não foram encontradas tomadas de contas especiais em tramitação com débitos imputáveis aos responsáveis com valores inferiores ao fixado no art. 6º, inciso I, da Instrução Normativa TCU 71/2012.
19. A tomada de contas especial está, assim, devidamente constituída e em condição de ser instruída.
EXAME TÉCNICO
Análise Preliminar:
20. De início, salienta-se que está clara a competência deste Tribunal para julgar este processo, pois se trata de recursos federais repassados pelo Sesc/ARRJ e pelo Senac/ARRJ à Fecomércio/RJ. Outrossim, não restou caracterizada nenhuma nulidade processual oriunda da inobservância de formalidades que acarretassem prejuízo processual aos responsáveis ou ao interesse público (art. 171 do RI/TCU) . Também foram atendidos os pressupostos de constituição e desenvolvimento válido e regular desta tomada de contas especial (art. 71, inciso II, da Constituição Federal, art. 8°, caput, da Lei 8.443/1992, art. 84 do Decreto-Lei 200/1967 e art. 5°, caput, parágrafo único e incisos I a IV, da IN/TCU 71/2012, modificada pela IN/TCU 76/2016) .
21. Por oportuno, cabe ressaltar que houve a devida formulação da imputação das irregularidades aos responsáveis, como também a descrição das mesmas nos expedientes de citação, com base na individualização das suas condutas omissivas, conforme detalhado no item 5 desta instrução.
22. Ressalta-se que foi viabilizado o exercício da ampla defesa e do contraditório em sua dimensão substancial, pois foram realizadas as citações dos responsáveis conforme descrito no item 8 desta instrução, atendendo ao art. 5º, inciso LV, da Constituição Federal c/c o art. 12, incisos I e II da Lei 8.443/1992.
23. Outrossim, à luz do parâmetro delineado pelo Acórdão 1441/2016-TCU-Plenário, Redator Ministro Walton Alencar Rodrigues, eventual sanção administrativa a ser aplicada aos responsáveis pelo Tribunal não estaria prejudicada pelo manto prescricional, uma vez que os exercícios abrangidos foram os de 2015, 2016 e 2017, e o ato que ordenou as citações se deu em 12/2/2019 (Acórdão 1392/2019-TCU-Primeira Câmara, peça 2) .
24. Portanto, o lapso de tempo entre as ocorrências irregulares e o ato que interrompeu o prazo prescricional é inferior ao decênio considerado no referido decisum.
Análise de Mérito:
25. Em primeiro lugar, devem-se destacar a irregularidade e a conduta pela qual foram citados a Fecomércio/RJ e o Sr. Orlando Santos Diniz (na qualidade de dirigente da Fecomércio/RJ à época dos fatos) :
26. Irregularidade (cometida pela Fecomércio/RJ e pelo Sr. Orlando Santos Diniz) : não foram apresentadas prestações de contas dos recursos públicos recebidos no âmbito do Termo de Cooperação Técnica celebrado em 1/12/2015 entre o Sesc/ARRJ, o Senac/ARRJ e a Fecomércio/RJ, para o rateio das despesas comuns das três entidades;
27. Conduta (atribuída à Fecomércio/RJ e ao Sr. Orlando Santos Diniz) : omitir-se no dever de prestar contas e não comprovar a boa e regular aplicação dos recursos públicos recebidos no âmbito do Termo de Cooperação Técnica celebrado em 1/12/2015 (peças 311 e 337 do TC Processo 020.456/2016-6) ;
28. A leitura da irregularidade e da conduta transcritas no item anterior, as quais permanecem sem saneamento até a presente data, não deixam dúvida em relação ao fato de que este processo foi originalmente instaurado, por determinação do Acórdão 1392/2019-TCU-Primeira Câmara (peça 2) , em razão da omissão no dever de prestar contas por parte da Fecomércio/RJ.
29. Por seu turno, cabe transcrever as cláusulas do Termo de Cooperação Técnica que tratam do procedimento de rateio das despesas e da correspondente prestação de contas (peça 313, p. 8-9; peça 174, p. 665-666) :
'5.1 Todas as despesas de custeio do presente Termo de Cooperação Técnica serão rateadas e quitadas proporcionalmente por cada entidade, adotando-se, como critério objetivo de rateio, o percentual das contribuições compulsórias vertido por cada PARTICIPE.
5.2 Não serão objeto de rateio as despesas concernentes à execução de atividades destinadas a atender, exclusivamente, as necessidades de cada PARTICIPE, de forma isolada e não vinculada à comunhão de esforços que determinou a criação do Sistema Comércio RJ, mesmo que realizada pelas áreas relacionadas no item 2.3.
5.3 Para efeito de elaboração do relatório detalhado de rateio quando da prestação de contas, serão consideradas como 'despesas rateáveis' aquelas destinadas ao atendimento de necessidades comuns das áreas que compõem a Gestão Integrada do Sistema Comércio RJ. 
5.4 Para fins de controle do rateio que trata o item 5.1 e respeitado os termos constantes no subitem 3.1.4, a apuração do processo de prestação de contas, ocorrerá na periodicidade necessária de cada PARTICIPE, sem prejuízo de sua formalização, que deverá advir no mínimo semestralmente.
5.5 O processo de prestação de contas deve ser submetido às Diretorias do Senac RJ, do Sesc RJ e da Fecomércio RJ para validação dos haveres e deveres entre os PARTÍCIPES.
5.6 A aprovação do saldo remanescente por parte dos haveres de um PARTICIPE em relação ao outro, ocorrerá até o último dia útil do mês subsequente ao período apurado.'
30. Como se observa pelos itens acima transcritos, a prestação de contas, que efetivamente nunca ocorreu durante a vigência do Termo de Cooperação Técnica, o qual foi celebrado entre o Sesc/ARRJ, o Senac/ARRJ e a Fecomércio/RJ, em 1/12/2015 (peça 313; peça 174, p. 658-669) , deveria ter ocorrido, no mínimo, semestralmente (subitem 5.4) , pois se tratava de um mecanismo fundamental de controle do rateio das despesas realizadas à conta dos recursos da avença (subitens 5.1, 5.3 e 5.4) , assim como da pertinência de cada despesa em relação ao objeto do ajuste.
31. Obviamente, os mecanismos de controle pretendidos pelo Termo de Cooperação Técnica restaram completamente prejudicados em razão da omissão no dever de prestar contas semestralmente dos recursos utilizados.
32. Neste particular, como se observa do subitem 5.2 mencionado anteriormente no item 25 desta instrução, há certas despesas que não poderiam ter sido objeto de rateio utilizando-se os recursos do ajuste ('despesas concernentes à execução de atividades destinadas a atender, exclusivamente, as necessidades de cada PARTICIPE, de forma isolada e não vinculada à comunhão de esforços que determinou a criação do Sistema Comércio RJ') .
33. Por outro lado, da análise dos documentos presentes nos autos, conclui-se que, efetivamente, foram enviados a este Tribunal documentos supostamente a título de prestação de contas do Termo de Cooperação Técnica, celebrado entre o Sesc/ARRJ, o Senac/ARRJ e a Fecomércio/RJ, em 1/12/2015 (peça 313; peça 174, p. 658-669) , conforme se pode observar na tabela constante do item 9 desta instrução.
34. No entanto, deve-se ressaltar que, de fato, a documentação enumerada na tabela constante do item 9 desta instrução não pode ser considerada como prestação de contas apta a demonstrar a boa e regular aplicação dos recursos discutidos nestes autos. Por conseguinte, não restou infirmada a omissão original no dever de prestar contas.
35. Por oportuno, deve-se salientar que uma prestação de contas não pode ser considerada unicamente como um somatório de documentação comprobatória e de confrontações estanques e incompletas dos gastos efetuados com as ações supostamente desenvolvidas, mas, outrossim, como um arcabouço de circularizações múltiplas que deve ostentar coerência recíproca entre os elementos probatórios (documentação comprobatória das despesas e a pertinência destas com o objeto do ajuste que as autorizou, recibos, documentos fiscais, extratos bancários etc.) e com os seus próprios elementos informativos e organizativos (relação de pagamentos, beneficiários, relação de bens produzidos, dentre outros) , sob pena de subversão irremediável de sua integridade e de sua aptidão para evidenciar a correta aplicação dos recursos e a execução regular do objeto do ajuste sob escrutínio do tomador de contas.
36. Destarte, se existem incongruências ou lacunas informativas relacionadas aos documentos comprobatórios colacionados pelos gestores e enviados a este Tribunal supostamente a título de prestação de contas, não se pode atestar que os gestores dos recursos se desincumbiram a contento de seu dever de demonstrar, integralmente, na forma da regulamentação pertinente, a boa e regular gestão dos valores que a eles foram confiados. Então, é forçoso concluir que a gestão dos recursos objeto destes autos está totalmente maculada.
37. Neste diapasão, cabe ressaltar que é pacífica a jurisprudência deste Tribunal no sentido de que compete ao gestor o ônus de provar a aplicação regular dos recursos que lhe foram confiados (Acórdão 974/2018-TCU-Plenário (Relator: Bruno Dantas) , 511/2018 - Plenário (Relator: Aroldo Cedraz) , 3875/2018 -Primeira Câmara (Relator: Vital Do Rêgo) , 1983/2018  - Primeira Câmara (Relator: Bruno Dantas) , 1294/2018 - Primeira Câmara (Relator: Bruno Dantas) , 3200/2018 - Segunda Câmara (Relator: Aroldo Cedraz) , 2512/2018 - Segunda Câmara (Relator: Aroldo Cedraz) , 2384/2018 - Segunda Câmara (Relator: José Múcio Monteiro) , 2014/2018 - Segunda Câmara (Relator: Aroldo Cedraz) , 901/2018 - Segunda Câmara (Relator: José Múcio Monteiro) , entre outros) . Neste caso concreto, é evidente que os responsáveis arrolados no polo passivo desta tomada de contas especial não se desincumbiram deste ônus.
38. Por sua vez, deve-se ressaltar que a omissão no dever de prestar contas no prazo e na forma devidos configura grave infração à norma legal, nos termos do art. 8º da Lei 8.443/1992, bem como do art. 84 do Decreto-Lei 200/1967. Aliás, a inobservância do dever formal de prestar contas atenta contra o art. 70, parágrafo único, da Constituição Federal.
39. Por seu turno, também se registra que deixar de prestar contas quando se está obrigado a fazê-lo, no prazo e na forma estabelecidos pela legislação, constitui irregularidade grave, nos termos da lei e da jurisprudência do TCU (Acórdão 6897/2018-TCU-Segunda Câmara, Relator: Aroldo Cedraz; Acórdão 6730/2018-TCU-Primeira Câmara, Relator: Benjamin Zymler; Acórdão 2628/2004-TCU-Primeira Câmara, Relator: Augusto Sherman; Acórdão 5770/2009-TCU-Primeira Câmara, Relator: Walton Alencar Rodrigues) .
40. Aliás, precisamente por defender a coerência deste entendimento, o qual está perfeitamente alinhado à jurisprudência majoritária deste Tribunal, o Relator se manifestou em seu Despacho (peça 321, p. 8-9) indeferindo a medida saneadora alvitrada por esta unidade técnica (peças 315, 316 e 317) , por considerá-la desnecessária, e, dessa forma, proporcionou uma clara orientação para o adequado deslinde desta tomada de contas especial, como se observa a seguir:
'8.	Indefiro a medida saneadora requerida, pelos motivos que passo a expor.
9.	Os documentos que a unidade técnica pretende obter com vistas ao exame detalhado da regularidade das transferências efetuadas à Fecomércio/RJ foram encaminhados a este Tribunal, em 2/12/2016, em malotes lacrados (peça 159) . Entretanto, a liminar concedida pelo Exmo. Sr. ministro Dias Toffoli no âmbito do mandado de segurança preventivo 35.172/DF, cujo relator é o Exmo. Sr. ministro Ricardo Lewandowski, ainda não examinado no mérito, impede que este Tribunal examine a referida documentação.
10.	A despeito do fato mencionado, não há óbices para que a unidade instrutiva dê prosseguimento a este processo, uma vez que, ao ser determinada a constituição de autos apartados da representação original com natureza de tomada de contas especial, já estavam presentes todos os pressupostos exigidos para a instauração e o desenvolvimento desta tomada de contas especial.
11.	Como está bem claro nas citações realizadas, não há dúvidas sobre o rol de responsáveis e a quantificação do débito, havendo elementos caracterizadores da omissão do dever de prestar contas e do nexo de causalidade entre a conduta dos responsáveis citados e o dano apurado.
12.	A obrigação de prestar contas dos recursos recebidos no âmbito do termo de cooperação técnica celebrado em 1º/12/2015 entre a Sesc/ARRJ, a Senac/ARRJ e a Fecomércio/RJ, para o rateio das despesas comuns das três entidades, é da Fecomércio/RJ.
13.	A entidade teve a oportunidade de apresentar a prestação de contas supramencionada ao responder às medidas saneadoras realizadas anteriormente nos autos do TC Processo 020.456/2016-6 (representação) e, novamente, foi-lhe facultada apresentar a prestação de contas integral ao encaminhar as alegações de defesa em resposta à citação que lhe foi endereçada.
14.	Considerando ainda que foram concedidas todas as prorrogações de prazo solicitadas pelos responsáveis para o encaminhamento das alegações de defesa e/ou recolhimento do débito, não cabe a este Tribunal promover medidas saneadoras adicionais visando à obtenção das prestações de contas que deveriam, obrigatoriamente, ter sido apresentadas à Sesc/ARRJ e à Senas/ARRJ desde a vigência do termo de cooperação'. (grifos acrescidos) 
41. Por outro lado, conforme registrado anteriormente nesta instrução, o objeto do Termo de Cooperação Técnica em análise é 'regular a interação administrativa e operacional entre os PARTÍCIPES, bem como estabelecer as responsabilidades assumidas conjuntamente por Senac RJ, Sesc RJ e Fecomércio RJ no âmbito do Sistema Comércio RJ' (peça 313, p. 5; peça 174, p. 662) .
42. Em face disso, pode-se concluir que a Fecomércio/RJ não se desincumbiu do dever de demonstrar a relação entre as despesas com honorários advocatícios e o objeto do Termo de Cooperação Técnica sob escrutínio, especialmente no que tange à comunhão de esforços que determinou a criação do Sistema Comércio RJ, o que atrai a aplicação do disposto no subitem 5.2 da avença em relação a certas despesas que não poderiam ser objeto de rateio utilizando-se os recursos do ajuste ('despesas concernentes à execução de atividades destinadas a atender, exclusivamente, as necessidades de cada PARTICIPE, de forma isolada e não vinculada à comunhão de esforços que determinou a criação do Sistema Comércio RJ') . Portanto, é possível concluir que, em tese, as despesas com honorários advocatícios podem ser enquadradas na proibição prevista no citado subitem 5.2 do Termo de Cooperação Técnica.
43. Por conseguinte, além da comprovada omissão no dever de prestar contas por parte da Fecomércio/RJ, a falta de autorização, em tese, da realização das despesas desta espécie pelos dispositivos do próprio Termo de Cooperação Técnica, por si só, justifica a devolução integral dos recursos objeto desta tomada de contas especial aos cofres do Sesc/ARRJ e do Senac/ARRJ.
44. Além disso, a própria Fecomércio/RJ reconhece que a aludida documentação supostamente enviada a este Tribunal a título de prestação de contas do Termo de Cooperação Técnica está incompleta, pois afirmou que '[...] alguns escritórios não atenderam às diversas notificações encaminhadas, o que impossibilitou a coleta de informações e documentos necessários para verificar a regularidade dos pagamentos efetuados, quando da elaboração do relatório de auditoria.' (peça 47, p. 58) .
45. Por oportuno, deve-se registrar que o Relator deste feito, em seu Despacho (peça 321, p. 9) , não conheceu da petição da OAB/RJ (peça 320) , por evidente falta de legitimidade desta para atuar neste processo, mas consignou escorreitamente que a questão que suscitou a solicitação da OAB/RJ restou devidamente atendida, conforme se observa a seguir:
'15.	Releva anotar que após a última instrução da Secex-TCE, antes que eu me manifestasse sobre a proposta de diligência, a Ordem dos Advogados do Brasil-Seção Judiciária do Rio de Janeiro apresentou petição na qual se insurge contra a apresentação dos documentos solicitados pela unidade instrutiva, por contrariar os termos do mandado de segurança preventivo 35.172/DF, e requer a suspensão do presente processo até que o STF se manifeste no mérito sobre o mandado em comento.
16.	Tendo em vista que a OAB/RJ não tem legitimidade para atuar neste processo; que não há respaldo normativo que fundamente o pedido da entidade; e, principalmente, que não há, em nenhuma hipótese, desobediência ao mandado de segurança 35.172/DF, não conheço da petição formulada à peça 320 destes autos.
17.	Ressalto, todavia, que a questão que suscitou a solicitação da OAB está sendo atendida por meio deste despacho'.
46. Cumulatividade de multas:
47. Quanto à possibilidade de aplicação cumulativa das multas dos arts. 57 e 58, inciso I, da Lei 8.443/1992, o Tribunal reconhece que existe relação de subordinação entre as condutas de 'não comprovação da boa e regular aplicação dos recursos' e de 'omissão na prestação de contas', sendo a primeira consequência da segunda, o que enseja, na verificação das duas irregularidades, a aplicação da multa do art. 57, com o afastamento da multa do art. 58, inciso I, em atenção ao princípio da absorção (Acórdão 9579/2015-TCU-Segunda Câmara, Relator Min. Vital do Rêgo; Acórdão 2469/2019-TCU-Primeira Câmara, Relator Min. Augusto Sherman) .
48. Conforme leciona Cezar Bitencourt (Tratado de Direito Penal: parte geral - 8ª Edição - São Paulo: Saraiva, 2003. Pg. 565) , na absorção, ' (...) a pena do delito mais grave absorve a pena do delito menos grave, que deve ser desprezada'. No caso concreto, a 'omissão no dever de prestar contas', embora seja uma irregularidade autônoma, funciona como fase ou meio para a consecução da 'não comprovação da boa e regular aplicação dos recursos', havendo clara relação de interdependência entre essas condutas. Dessa forma, recaindo as duas ocorrências num mesmo gestor, deve prevalecer a pena do ilícito mais grave, qual seja, a multa do art. 57 da Lei 8.443/1992.
49. Cumpre observar, ainda, que a conduta dos responsáveis, consistente nas irregularidades 'não comprovação da boa e regular aplicação dos recursos federais repassados em face da omissão no dever de prestar contas' e 'não cumprimento do prazo para apresentação de prestação de contas pelo gestor dos recursos', configura violação não só às regras legais, mas também aos princípios basilares da administração pública, eis que, em última análise, ocorre o comprometimento da necessária satisfação à sociedade sobre o efetivo emprego dos recursos públicos postos à disposição da entidade beneficiada, por força do instrumento em questão.
50. Nesses casos, fica evidente a falta de transparência e lisura, a revelar grave inobservância do dever de cuidado no trato com os recursos públicos, isto é, ato praticado com culpa grave, pois, na espécie, as condutas dos responsáveis se distanciam daquela que seria esperada de um administrador de recursos públicos minimante diligente, num claro exemplo de erro grosseiro a que alude o art. 28 do Decreto-lei 4.657/1942 (Lei de Introdução às Normas do Direito Brasileiro) , incluído pela Lei 13.655/2018 (Acórdão 1689/2019-TCU-Plenário, Relator Min. Augusto Nardes; Acórdão 2924/2018-TCU-Plenário, Relator Min. José Mucio Monteiro; Acórdão 2391/2018-TCU-Plenário, Relator Min. Benjamin Zymler) .
51. CONCLUSÃO
52. Como se verificou na seção 'EXAME TÉCNICO' anterior, restou evidenciada a competência do TCU para julgar o presente processo, pois se trata de recursos federais que foram repassados pelo Sesc/ARRJ e pelo Senac/ARRJ à Fecomércio/RJ. Além do mais, restou caracterizada adequadamente a responsabilidade da Fecomércio/RJ e dos Sres. Marcelo José Salles de Almeida e Orlando Santos Diniz, conforme detalhado no item 5 desta instrução.
53. Além disso, restaram demonstrados: (i) a viabilidade do exercício da ampla defesa e do contraditório em sua dimensão substancial e a regularidade na abertura do contraditório e o exercício da ampla defesa (art. 5º, inciso LV, da Constituição Federal c/c o art. 12, incisos I e II da Lei 8.443/1992) ; (ii) a suficiência dos elementos probatórios indispensáveis à formação do juízo quanto à ocorrência do dano ao erário ocasionado por atos ilícitos e a vinculação destes com as condutas dos responsáveis arrolados no polo passivo deste processo (art. 5º, caput, parágrafo único e incisos I, II e IV, da IN TCU 71/2012) ; e (iii) a ausência de nulidades processuais oriundas da inobservância de formalidades que acarretem prejuízo processual aos responsáveis ou ao interesse público (art. 171 do RI/TCU) . Portanto, estão presentes todos os pressupostos necessários para a formação do juízo de mérito das presentes contas.
54. Por sua vez, restou claramente comprovado o dano ao erário ocasionado em virtude das irregularidades enumeradas no item 5 desta instrução, em relação ao Termo de Cooperação Técnica, celebrado entre o Sesc/ARRJ, o Senac/ARRJ e a Fecomércio/RJ, em 1/12/2015 (peça 313; peça 174, p. 658-669) .
55. Por conseguinte, por meio da análise levada a cabo na seção 'EXAME TÉCNICO' anterior, conclui-se que não foi infirmada a irregularidade consistente na omissão da prestação de contas dos recursos do Termo de Cooperação Técnica, celebrado entre o Sesc/ARRJ, o Senac/ARRJ e a Fecomércio/RJ, em 1/12/2015 (peça 313; peça 174, p. 658-669) . De fato, os responsáveis arrolados nos autos não se desincumbiram do seu ônus de demonstrar a boa e regular aplicação dos aludidos recursos.
56. Por outro lado, no que tange ao exame da boa-fé dos responsáveis Fecomércio/RJ, Marcelo José Salles de Almeida e Orlando Santos Diniz, será adotado aqui o sentido objetivo da cláusula de boa-fé, isto é, examinando, 'diante de um caso concreto e nas condições em que o agente atuou, qual o cuidado exigível de uma pessoa prudente e de discernimento. Assim o fazendo, encontraremos o cuidado objetivo necessário, fundado na previsibilidade objetiva. Devemos, a seguir, comparar esse cuidado genérico com a conduta do agente, intentando saber se a conduta imposta pelo dever genérico de cuidado harmoniza-se com o comportamento desse agente. A resposta negativa leva à reprovabilidade da sua conduta, à culpa e, enfim, à não caracterização da boa-fé objetiva.' (conforme entendimento plasmado no Acórdão 2436/2016-TCU-Plenário; Relator: Ministro Augusto Nardes) .
57. No presente caso concreto, à vista dos elementos constantes dos autos, percebe-se que a os atos praticados pelos responsáveis, assim como as suas omissões, não se ajustam ao mencionado modelo objetivo de conduta, pois as suas condutas omissivas foram, no mínimo, culposas (por negligência e imprudência) , tendo restado comprovado que o dano aos cofres do Sesc/ARRJ e do Senac/ARRJ resultou diretamente daquelas condutas.
58. Nesse contexto, não é possível afirmar que houve boa-fé por parte dos responsáveis, pois é razoável concluir que lhes era possível ter consciência das ilicitudes de suas condutas omissivas e que eram exigíveis condutas diversas daquelas que adotaram, consideradas as circunstâncias que os cercavam. Portanto, tampouco foram identificados excludentes de culpabilidade.
59. Então, tendo em vista as irregularidades comprovadas nos autos, e como não foi possível reconhecer a boa-fé dos responsáveis, este Tribunal pode proferir, desde logo, o julgamento definitivo de mérito pela irregularidade das presentes contas, com fundamento no art. 202, § 6º, do RI/TCU.
60. Por fim, como já analisado, não restou caracterizada a ocorrência da prescrição da pretensão punitiva desta Corte, especificamente no que tange à aplicação de sanção na forma de multa, uma vez que os exercícios abrangidos foram os de 2015, 2016 e 2017, e o ato que ordenou as citações se deu em 12/2/2019 (Acórdão 1392/2019-TCU-Primeira Câmara, peça 2) .
61. PROPOSTA DE ENCAMINHAMENTO
62. Diante do exposto, submetem-se os autos à consideração superior, propondo:
a) julgar irregulares, nos termos dos arts. 1º, inciso I, 16, inciso III, alíneas 'a' e 'c', da Lei 8.443/1992, c/c os arts. 19 e 23, inciso III, da mesma Lei, as contas dos responsáveis Federação do Comércio de Bens, Serviços e Turismo do Estado do Rio de Janeiro - Fecomércio/RJ (CNPJ 42.591.099/0001-93) , Marcelo José Salles de Almeida (CPF XXX.146.287-XX) e Orlando Santos Diniz (CPF XXX.078.767-XX) , condenando-os ao pagamento das importâncias a seguir especificadas, atualizadas monetariamente e acrescidas dos juros de mora, calculadas a partir das datas discriminadas até a data da efetiva quitação do débito, fixando-lhes o prazo de quinze dias, para que comprovem, perante o Tribunal, o recolhimento das referidas quantias aos cofres do Sesc/ARRJ e do Senac/ARRJ, nos termos do art. 23, inciso III, alínea 'a', da citada lei, c/c o art. 214, inciso III, alínea 'a', do Regimento Interno do TCU;
				Dano aos Cofres do Sesc/ARRJ:
	VALOR ORIGINAL (R$) 
	DATA DA OCORRÊNCIA

	45.975.244,69
	31/12/2015

	21.000.005,04
	22/1/2016

	1.746.000,00
	2/2/2016

	1.212.500,00
	11/2/2016

	15.350.488,62
	29/2/2016

	6.156.057,00
	10/3/2016

	17.513.226,75
	28/3/2016

	13.445.139,99
	29/4/2016 

	5.407.138,43
	24/6/2016

	3.581.883,32
	11/8/2016 

	1.022.689,31
	15/9/2016

	474.308,71
	29/9/2016 

	751.314,42
	3/10/2016

	1.605.201,19
	13/10/2016 

	994.799,15
	18/10/2016 

	75.699,50
	1/11/2016 

	6.606.357,78
	18/11/2016 

	1.062.188,94
	21/12/2016 

	2.064.094,05
	24/2/2017 

	527.783,02
	11/4/2017

	945.569,05
	9/5/2017

	794.954,51
	7/6/2017

	673.641,50
	29/6/2017

	1.297.543,82
	30/6/2017

	470.143,38
	12/7/2017

	3.319.216,72
	1/8/2017

	431.403,23
	10/8/2017

	573.932,67
	17/8/2017

	952.859,63
	25/8/2017

	3.370.239,95
	21/9/2017

	606.950,06
	28/9/2017

	1.646.011,72
	20/10/2017

	1.569.954,36
	17/11/2017

				Dano aos Cofres do Senac/ARRJ:
	VALOR ORIGINAL (R$) 
	DATA DA OCORRÊNCIA

	8.167.666,94
	29/2/2016

	3.275.220,00
	10/3/2016

	8.922.264,19
	28/3/2016

	6.900.676,33
	29/4/2016

	1.808.804,99
	3/6/2016

	964.268,76
	24/6/2016

	1.840.023,41
	11/8/2016

	506.719,19
	15/9/2016

	235.008,93
	30/9/2016

	372.259,00
	3/10/2016

	795.340,52
	13/10/2016

	492.900,25
	18/10/2016

	38.612,02
	1/11/2016

	3.369.702,81
	18/11/2016

	539.821,97
	21/12/2016

	1.027.693,94
	24/2/2017

	263.417,06
	11/4/2017

	478.926,80
	9/5/2017

	401.570,01
	7/6/2017

	340.831,43
	29/6/2017

	656.497,14
	30/6/2017

	237.870,80
	12/7/2017

	1.692.954,43
	1/8/2017

	219.292,41
	10/8/2017

	290.405,25
	17/8/2017

	482.139,20
	25/8/2017

	1.645.903,83
	21/9/2017

	296.793,38
	28/9/2017

	802.768,30
	20/10/2017

	786.374,78
	17/11/2017

	683.394,63
	18/12/2017

b) aplicar, individualmente, aos responsáveis Federação do Comércio de Bens, Serviços e Turismo do Estado do Rio de Janeiro - Fecomércio/RJ (CNPJ 42.591.099/0001-93) , Marcelo José Salles de Almeida (CPF XXX.146.287-XX) e Orlando Santos Diniz (CPF XXX.078.767-XX) , a multa prevista no art. 57 da Lei 8.443/1992 c/c o art. 267 do Regimento Interno do TCU, fixando-lhes o prazo de quinze dias, a contar da notificação, para que comprovem, perante o Tribunal (art. 214, III, alínea 'a', do Regimento Interno do TCU) , o recolhimento das dívidas aos cofres do Tesouro Nacional, atualizadas monetariamente desde a data do acórdão que vier a ser proferido por este Tribunal até a data do efetivo recolhimento, se pagas após os vencimentos, na forma da legislação em vigor;
c) autorizar, desde logo, a cobrança judicial das dívidas, caso não atendida a notificação, na forma do disposto no art. 28, inciso II, da Lei 8.443/1992;
d) autorizar também, desde logo, se requerido, com fundamento no art. 26, da Lei 8.443, de 1992, c/c o art. 217, §§ 1º e 2º do Regimento Interno do TCU, o parcelamento da (s) dívida (s) em até 36 parcelas, incidindo, sobre cada parcela, corrigida monetariamente, os correspondentes acréscimos legais, fixando-lhe o prazo de quinze dias, a contar do recebimento da notificação, para comprovar, perante o Tribunal, o recolhimento da primeira parcela, e de trinta dias, a contar da parcela anterior, para comprovar os recolhimentos das demais parcelas, devendo incidir, sobre cada valor mensal, atualizado monetariamente, os juros de mora devidos, no caso do débito, na forma prevista na legislação em vigor, alertando o responsável de que a falta de comprovação do recolhimento de qualquer parcela importará o vencimento antecipado do saldo devedor, nos termos do § 2º do art. 217 do Regimento Interno deste Tribunal;
e) enviar cópia do Acórdão a ser prolatado à Procuradoria da República no Estado do Rio de Janeiro, nos termos do § 3º do art. 16 da Lei 8.443/1992, c/c o § 7º do art. 209 do Regimento Interno do TCU, para adoção das medidas cabíveis;
f) enviar cópia do Acórdão que vier a ser proferido ao Sesc/ARRJ, ao Senac/ARRJ e aos responsáveis, para ciência;
g) informar à Procuradoria da República no Estado do Rio de Janeiro, ao Sesc/ARRJ, ao Senac/ARRJ e aos responsáveis que a presente deliberação, acompanhada do Relatório e do Voto que a fundamentam, está disponível para a consulta no endereço www.tcu.gov.br/acordaos, além de esclarecer que, caso requerido, o TCU poderá fornecer sem custos as correspondentes cópias, de forma impressa; e
h) informar à Procuradoria da República no Estado do Rio de Janeiro que, nos termos do parágrafo único do art. 62 da Resolução TCU 259/2014, os procuradores e membros do Ministério Público credenciados nesta Corte podem acessar os presentes autos de forma eletrônica e automática, ressalvados apenas os casos de eventuais peças classificadas como sigilosas, as quais requerem solicitação formal."
2.	O MP/TCU, representado pelo procurador Sérgio Ricardo Costa Caribé, manifestou-se de acordo com a proposta da unidade instrutiva, nos termos do parecer a seguir[footnoteRef:2]: [2:  Peça 325.] 
"1.	Trata-se de Tomada de Contas Especial (TCE) autuada em cumprimento ao item 1.9.1 do Acórdão 1392/2019-TCU-Primeira Câmara em desfavor da Federação do Comércio de Bens, Serviços e Turismo do Estado do Rio de Janeiro (Fecomércio-RJ) e dos Srs. Orlando Santos Diniz e Marcelo José Salles de Almeida (peça 2) . O presente processo examina a regularidade das transferências de recursos do Sesc-RJ e do Senac-RJ à Fecomércio-RJ no âmbito do Termo de Cooperação Técnica firmado em 1/12/2015, que objetivava a gestão compartilhada do Sistema Comércio RJ por meio do rateio das despesas comuns das três entidades (peça 313, p. 5) .
0. A irregularidade que levou à citação da Fecomércio-RJ e de seu dirigente, Orlando Santos Diniz, foi a omissão no dever de prestar contas e a não comprovação da boa e regular aplicação dos recursos recebidos. Também foram citados os Srs. Orlando Santos Diniz e Marcelo José Salles de Almeida, na condição de gestores do Sesc-RJ e do Senac-RJ e signatários do termo de cooperação técnica, por não terem exigido a apresentação da prestação de contas ou adotado providências para responsabilização da Fecomércio-RJ (peças 2, 6 e 9) .
1. Após análise das alegações de defesa e dos documentos constantes dos autos, a Secretaria de Controle Externo de Tomada de Contas Especial (Secex-TCE) propôs, inicialmente, a realização de novas diligências ao Sesc-RJ e ao Senac-RJ, solicitando que as entidades promovessem a análise técnica e financeira da documentação apresentada 'a título de prestação de contas' (peças 315, p. 6, parágrafo 9, e p. 16-17) . Não obstante, Vossa Excelência dissentiu da proposta por considerar que o processo já estava em condições de ser julgado e determinou seu retorno à unidade técnica para nova manifestação (peça 321) .
2. Em nova análise, a Secex-TCE propôs, em pareceres uniformes, julgar irregulares as contas dos responsáveis, condenando-os em débito e aplicando-lhes a multa prevista no art. 57 da Lei 8.443/1992 (peças 322-323) .
3. De minha parte, anuo à proposta formulada pela unidade instrutiva.
4. Como já mencionado, o Termo de Cooperação Técnica firmado em 1/12/2015 tinha por objetivo 'regular a interação administrativa e operacional entre os partícipes, bem como estabelecer as responsabilidades assumidas conjuntamente por Senac RJ, Sesc RJ e Fecomércio RJ no âmbito do Sistema Comércio RJ'. Ainda segundo o ajuste, 'entende-se por Gestão Integrada a unificação da operação e administração das áreas comuns dos partícipes', não abrangendo 'despesas concernentes à execução de atividades destinadas a atender, exclusivamente, as necessidades de cada partícipe, de forma isolada e não vinculada à comunhão de esforços que determinou a criação do Sistema Comércio RJ' (peça 313, p. 5 e 8, cláusulas 1.1, 2.1 e 5.2) .
5. Estabeleceu-se que o critério de rateio seria 'o percentual das contribuições compulsórias vertido por cada partícipe', com prestação de contas no mínimo semestralmente, cujo processo deveria 'ser submetido às Diretorias do Senac RJ, Sesc RJ e Fecomércio RJ para validação dos haveres e deveres entre os partícipes' (peça 313, cláusulas 5.1, 5.4 e 5.5) .
6. Sem embargo, em face da omissão na prestação de contas, não restou devidamente demonstrada a regularidade das transferências realizadas pelo Sesc-RJ e pelo Senac-RJ à Fecomércio-RJ, à título de ressarcimento de despesas compartilhadas, o que ensejou a instauração desta TCE. Os recursos transferidos à Fecomércio-RJ pelo Sesc-RJ e pelo Senac-RJ alcançaram, respectivamente, R$ 163.148.841,01 (entre 31/12/2015 e 17/11/2017) e R$ 48.536.122,70 (entre 29/2/2016 e 18/12/2017) (peça 2) .
7. Compartilho do entendimento da unidade instrutiva de que a documentação juntada pela Fecomércio-RJ em sede de alegações de defesa não constitui prestação de contas ordenada que permita concluir pela regularidade das transferências realizadas. A Secex-TCE destaca que os documentos apresentados perfazem mais de 128 mil páginas, com documentos repetidos e outros que, aparentemente, não têm relação com o tema do processo (peça 322, p. 13, parágrafo 10) .
8. Um dos principais documentos apresentados pela Fecomércio-RJ é um relatório de auditoria elaborado por uma empresa de advocacia que teve por objetivo revisar os procedimentos adotados pela entidade para contratação de serviços de advocacia em geral e 'avaliar se os serviços estavam sendo executados da forma contratada' para validar 'o ´contas a pagar` com saldos e desembolsos ocorrido de 1/12/2015 a 31/12/2017' (peça 48, p. 2) . Trata-se de documento que não se presta, portanto, a demonstrar a regularidade do rateio das despesas pelas três entidades.
9. Do citado relatório, extrai-se que a Fecomércio-RJ contribuiu com apenas 3% das despesas - uma vez que o critério de rateio estabelecido foi o percentual de contribuições compulsórias vertido por cada partícipe -, muito embora grande parte dos contratos elencados indiquem o benefício direto da Fecomércio-RJ e de seu dirigente à época, Sr. Orlando Santos Diniz. Destacam-se as contratações que tratavam da intervenção dos Conselhos Nacionais do Sesc e do Senac no Sesc-RJ e Senac-RJ - essa intervenção visava apurar irregularidades na gestão dessas administrações regionais - e que buscavam a reintegração do Sr. Orlando Santos Diniz ao comando das entidades, discutiam a legalidade da suspensão de repasses à Fecomércio-RJ ou, ainda, tratavam de incidentes jurídicos nas eleições da entidade. A Fecomércio-RJ foi alvo de busca e apreensão no âmbito da 'Operação Jabuti', que investigou desvios de recursos da Fecomércio-RJ, Sesc-RJ e Senac-RJ, havendo procedimentos penais ainda em curso (peça 47, p. 6) .
10. Convém lembrar que o Sr. Orlando era, simultaneamente, presidente da Fecomércio e dos Conselhos do Sesc-RJ e do Senac-RJ, tendo assinado o Termo de Cooperação Técnica representando as três entidades (peça 313, p. 1-2 e 12) .
11. A meu ver, os documentos colacionados não permitem estabelecer o nexo de causalidade entre os recursos repassados e as despesas realizadas, a efetiva execução dos serviços ou aquisição dos bens, e o atendimento às finalidades institucionais do Sesc-RJ e do Senac-RJ proporcionalmente aos valores repassados por elas à Fecomércio-RJ. Considero, inclusive, que o critério de rateio estabelecido com base na arrecadação é inadequado, podendo ter levado ao enriquecimento ilícito da Fecomércio-RJ, que possivelmente não contribuiu em montante proporcional aos serviços dos quais usufruiu diretamente.
12. Assim, não há como elidir o débito apurado nestes autos, tampouco a responsabilidade da Fecomércio/RJ e do seu então dirigente, Sr. Orlando Diniz, que deixaram de comprovar a regular aplicação dos recursos. Também não é possível afastar a responsabilidade do Sr. Orlando Diniz, na condição de então Presidente dos Conselhos Regionais do Sesc/RJ e do Senac/RJ, e do Sr. Marcelo José Salles de Almeida, na condição de então Diretor Regional Interino das mesmas entidades, ambos signatários do Termo de Cooperação Técnica datado de 1º/12/2015, a quem cabia cobrar da Fecomércio-RJ as prestações de contas devidas e adotar providências no caso de omissão.
13. Diante do exposto, este membro do Ministério Público de Contas manifesta-se de acordo com a proposta de mérito formulada pela Secex-TCE (peças 322-323) ."
É o relatório.
1

Marcos Jose Santos Meira (219.088/OAB-RJ), Andre Luis Santos Meira (25.297/OAB-DF) e outros, representando Federação do Comércio de Bens, Serviços e Turismo do Estado do Rio de Janeiro; Jose Roberto Borges Tenorio (56635/OAB-RJ), Aline Alves Ferreira (131694/OAB-RJ) e outros, representando Administração Regional do Senac no Estado do Rio de Janeiro; Alfredo Hilário de Souza (84.458/OAB-RJ), representando Ordem dos Advogados do Brasil - Seção do Estado do Rio de Janeiro - OAB/RJ; Marta de Castro Meireles (130.114/OAB-RJ), Ivan Ribeiro dos Santos Nazareth (121.685/OAB-RJ) e outros, representando Marcelo José Salles de Almeida; Raphaela Cunha Justo da Silva (94117/OAB-RJ), Anderson Prezia Franco (59.780/OAB-DF) e outros, representando Administração Regional do Sesc no Estado do Rio de Janeiro.

Procurador Sergio Ricardo Costa Caribé.

TOMADA DE CONTAS ESPECIAL. TERMO DE COOPERAÇÃO TÉCNICA. OMISSÃO NO DEVER DE PRESTAR CONTAS. NÃO COMPROVAÇÃO DA BOA E REGULAR APLICAÇÃO DOS RECURSOS RECEBIDOS. CITAÇÃO. REJEIÇÃO DAS ALEGAÇÕES DE DEFESA. CONTAS IRREGULARES. DÉBITO. MULTA. COMUNICAÇÕES.

TOMADA DE CONTAS ESPECIAL (TCE)

Secretaria de Controle Externo de Tomada de Contas Especial (Secex-TCE).

Cuidam os autos de tomada de contas especial instaurada por esta Corte de Contas contra a Federação do Comércio de Bens, Serviços e Turismo do Estado do Rio de Janeiro (Fecomércio/RJ) , Marcelo José Salles de Almeida e Orlando Santos Diniz, em razão das seguintes irregularidades:
"a) omissão no dever de prestar contas e da não comprovação da boa e regular aplicação dos recursos públicos recebidos no âmbito do Termo de Cooperação Técnica datado de 1º/12/2015 (Fecomércio-RJ e Sr. Orlando Santos Diniz) ;
b) não terem exigido da Fecomércio/RJ as prestações de contas devidas; não terem adotado providências para a responsabilização da Fecomércio/RJ pela ausência de prestação de contas; não terem fiscalizado a contento a execução do ajuste; e terem autorizado a realização de novos repasses mesmo diante da falta de prestação de contas dos repasses anteriores (Srs. Marcelo José Salles de Almeida e Orlando Santos Diniz) ."
2. O presente processo resultou da autuação de apartado do TC Processo 020.456/2016-6, representação formulada pelo Ministério Público junto a este Tribunal - MP/TCU, que apontava largo espectro de irregularidades nas gestões da Sesc/ARRJ e da Senac/ARRJ.
3. No referido processo, foram emitidos os Acórdão 1392/2019-TCU-Primeira Câmara e 2912/2017 TCU-Plenário, determinando a autuação de processos apartados para apuração de questões específicas, conforme abaixo:
	Processo
	Assunto

	TC Processo 003.800/2019-9
	TCE autuada para atender determinação do item 1.9.1 do Acórdão 1392/2019-TCU-Primeira Câmara, exarado no TC Processo 020.456/2016-6: a) omissão no dever de prestar contas e da não comprovação da boa e regular aplicação dos recursos públicos recebidos no âmbito do Termo de Cooperação Técnica datado de 1º/12/2015; b) não exigência das prestações de contas devidas pela Fecomércio/RJ; não adoção de providências para a responsabilização da Fecomércio/RJ pela ausência de prestação de contas; não fiscalização a contento a execução do ajuste; e autorização da realização de novos repasses mesmo diante da falta de prestação de contas dos repasses anteriores

	TC Processo 035.128/2017-8
	Representação autuada para atender determinação constante do item 9.2.1 do Acórdão 2912/2017-TCU-Plenário, exarado no TC Processo 020.456/2016-6. Novas irregularidades trazidas ao conhecimento desta Corte por intermédio do relatório de auditoria 2017 produzido pelo Conselho Fiscal do Senac.

4. Ademais, com o objetivo de racionalizar esforços, determinei, mediante despacho, a constituição de outros processos de representação, agrupando questões correlatas, e de outro processo apartado de mesma natureza para analisar as demais questões suscitadas na representação, segundo detalhado a seguir:
	TC Processo 003.741/2017-6
	Gestão de licitações e execuções de contratos.

	TC Processo 003.694/2017-8
	Projeto Segurança Presente, convênio firmado com o estado do Rio de Janeiro.

	TC Processo 004.533/2017-8
	Transferência de recursos públicos do Sesc/RJ e do Senac/RJ para a Fecomércio/RJ a título de pagamento de dívidas.

	TC Processo 003.742/2017-2
	Questões residuais tratadas na inicial que deu origem à representação autuada no TC Processo 020.456/2016-6: Itens I.2.4, I.2.5, I.2.20, I.2.22, I.2.23, I.2.24, I.2.25, I.2.26, I.2.27 da instrução inicial da Secex-RJ naqueles autos (peça 25) .

5. No âmbito do processo original, TC Processo 020.456/2016-6, continuou sendo realizada a análise do termo de cooperação técnica que dá suporte à gestão compartilhada do sistema Fecomércio, bem como da regularidade das transferências de recursos públicos do Sesc/RJ e do Senac/RJ para a Fecomércio/RJ.
6. Como visto no quadro constante do item 3, supra, a presente tomada de contas especial foi autuada em atendimento ao item 1.9.1 do Acórdão 1392/2019-TCU-Primeira Câmara, envolvendo, especificamente, a execução do termo de cooperação técnica firmado em 1º/12/2015, cujo objeto era "regular a interação administrativa e operacional entre os PARTÍCIPES, bem como estabelecer as responsabilidades assumidas conjuntamente por Senac RJ, Sesc RJ e Fecomércio RJ no âmbito do Sistema Comércio RJ"[footnoteRef:2]. Além do termo principal, em 17/3/2016, foi celebrado termo aditivo[footnoteRef:3].  [2:  Peça 313, p. 5, e peça 174, p. 662.]  [3:  Peça 314.] 
7. Autuada a presente TCE, o auditor instrutor propôs a realização da citação dos responsáveis, nos seguintes termos[footnoteRef:4]: [4:  Peça 6.] 
"a) realizar a citação da Federação do Comércio de Bens, Serviços e Turismo do Estado do Rio de Janeiro - Fecomércio/RJ; do Sr. Orlando Santos Diniz, na condição de presidente daquela entidade no período a que se referem os débitos, de gestor do Sesc/ARRJ e do Senac/ARRJ e de signatário do Termo de Cooperação Técnica celebrado em 1/12/2015; e do Sr. Marcelo José Salles de Almeida, na condição de gestor do Sesc/ARRJ e do Senac/ARRJ e de signatário do Termo de Cooperação Técnica celebrado em 1/12/2015 (...) para que, no prazo de quinze dias, apresentem alegações de defesa quanto às irregularidades detalhadas a seguir:
a.1) Irregularidade (cometida pela Fecomércio/RJ e pelo Sr. Orlando Santos Diniz) : não foram apresentadas prestações de contas dos recursos públicos recebidos no âmbito do Termo de Cooperação Técnica celebrado em 1/12/2015 entre o Sesc/ARRJ, o Senac/ARRJ e a Fecomércio/RJ, para o rateio das despesas comuns das três entidades;
a.2) Conduta (atribuída à Fecomércio/RJ e ao Sr. Orlando Santos Diniz) : omitir-se no dever de prestar contas e não comprovar a boa e regular aplicação dos recursos públicos recebidos no âmbito do Termo de Cooperação Técnica celebrado em 1/12/2015 (peças 311 e 337 do TC Processo 020.456/2016-6) ;
a.3) Dispositivo violado: art. 70, parágrafo único, da Constituição Federal;
a.4) Irregularidades (cometidas pelos Srs. Orlando Santos Diniz e Marcelo José Salles de Almeida) : não exigiram da Fecomércio/RJ as prestações de contas devidas; não adotaram providências para a responsabilização da Fecomércio/RJ pela ausência de prestação de contas; não fiscalizaram a contento a execução do ajuste; e autorizaram a realização de novos repasses mesmo diante da falta de prestação de contas dos repasses anteriores;
a.5) Conduta (atribuída aos Srs. Orlando Santos Diniz e Marcelo José Salles de Almeida) : deixar de adotar providências com vistas a obter as prestações de contas da Fecomércio/RJ e de instaurar tomada de contas especial para apurar os fatos, identificar os responsáveis e quantificar o dano (peças 311 e 337 do TC Processo 020.456/2016-6) ;
a.6) Dispositivo violado: Lei 8.443/1992, art. 8º;
e/ou recolham, solidariamente, aos cofres da Administração Regional do Sesc no Estado do Rio de Janeiro (Sesc/ARRJ) as quantias abaixo indicadas, referentes às irregularidades e às condutas de que tratam os itens 'a', subitens 'a.1', 'a.2', 'a.4' e 'a.5', atualizadas monetariamente a partir das respectivas datas até o efetivo recolhimento, abatendo-se na oportunidade a quantia eventualmente ressarcida, na forma da legislação em vigor;
Dano aos Cofres do Sesc/ARRJ
	VALOR ORIGINAL (R$) 
	DATA DA OCORRÊNCIA

	45.975.244,69
	31/12/2015

	21.000.005,04
	22/1/2016

	1.746.000,00
	2/2/2016

	1.212.500,00
	11/2/2016

	15.350.488,62
	29/2/2016

	6.156.057,00
	10/3/2016

	17.513.226,75
	28/3/2016

	13.445.139,99
	29/4/2016 

	5.407.138,43
	24/6/2016

	3.581.883,32
	11/8/2016 

	1.022.689,31
	15/9/2016

	474.308,71
	29/9/2016 

	751.314,42
	3/10/2016

	1.605.201,19
	13/10/2016 

	994.799,15
	18/10/2016 

	75.699,50
	1/11/2016 

	6.606.357,78
	18/11/2016 

	1.062.188,94
	21/12/2016 

	2.064.094,05
	24/2/2017 

	527.783,02
	11/4/2017

	945.569,05
	9/5/2017

	794.954,51
	7/6/2017

	673.641,50
	29/6/2017

	1.297.543,82
	30/6/2017

	470.143,38
	12/7/2017

	3.319.216,72
	1/8/2017

	431.403,23
	10/8/2017

	573.932,67
	17/8/2017

	952.859,63
	25/8/2017

	3.370.239,95
	21/9/2017

	606.950,06
	28/9/2017

	1.646.011,72
	20/10/2017

	1.569.954,36
	17/11/2017

Valor atualizado até 18/3/2019: R$ 205.943.810,40
b) realizar a citação da Federação do Comércio de Bens, Serviços e Turismo do Estado do Rio de Janeiro - Fecomércio/RJ; do Sr. Orlando Santos Diniz, na condição de presidente daquela entidade no período a que se referem os débitos, de gestor do Sesc/ARRJ e do Senac/ARRJ e de signatário do Termo de Cooperação Técnica celebrado em 1/12/2015; e do Sr. Marcelo José Salles de Almeida, na condição de gestor do Sesc/ARRJ e do Senac/ARRJ e de signatário do Termo de Cooperação Técnica celebrado em 1/12/2015 (...) para que, no prazo de quinze dias, apresentem alegações de defesa quanto às irregularidades detalhadas a seguir:
b.1) Irregularidade (cometida pela Fecomércio/RJ e pelo Sr. Orlando Santos Diniz) : não foram apresentadas prestações de contas dos recursos públicos recebidos no âmbito do Termo de Cooperação Técnica celebrado em 1/12/2015 entre o Sesc/ARRJ, o Senac/ARRJ e a Fecomércio/RJ, para o rateio das despesas comuns das três entidades;
b.2) Conduta (atribuída à Fecomércio/RJ e ao Sr. Orlando Santos Diniz) : omitir-se no dever de prestar contas e não comprovar a boa e regular aplicação dos recursos públicos recebidos no âmbito do Termo de Cooperação Técnica celebrado em 1/12/2015 (peças 311 e 337 do TC Processo 020.456/2016-6) ;
b.3) Dispositivo violado: art. 70, parágrafo único, da Constituição Federal;
b.4) Irregularidades (cometidas pelos Srs. Orlando Santos Diniz e Marcelo José Salles de Almeida) : não exigiram da Fecomércio/RJ as prestações de contas devidas; não adotaram providências para a responsabilização da Fecomércio/RJ pela ausência de prestação de contas; não fiscalizaram a contento a execução do ajuste; e autorizaram a realização de novos repasses mesmo diante da falta de prestação de contas dos repasses anteriores;
b.5) Conduta (atribuída aos Srs. Orlando Santos Diniz e Marcelo José Salles de Almeida) : deixar de adotar providências com vistas a obter as prestações de contas da Fecomércio/RJ e de instaurar tomada de contas especial para apurar os fatos, identificar os responsáveis e quantificar o dano (peças 311 e 337 do TC Processo 020.456/2016-6) ;
b.6) Dispositivo violado: Lei 8.443/1992, art. 8º;
e/ou recolham, solidariamente, aos cofres da Administração Regional do Senac no Estado do Rio de Janeiro (Senac/ARRJ) as quantias abaixo indicadas, referentes às irregularidades e às condutas de que tratam o item 'b', subitens 'b.1', 'b.2', 'b.4' e 'b.5', atualizadas monetariamente a partir das respectivas datas até o efetivo recolhimento, abatendo-se na oportunidade a quantia eventualmente ressarcida, na forma da legislação em vigor;
Dano aos Cofres do Senac/ARRJ
	VALOR ORIGINAL (R$) 
	DATA DA OCORRÊNCIA

	8.167.666,94
	29/2/2016

	3.275.220,00
	10/3/2016

	8.922.264,19
	28/3/2016

	6.900.676,33
	29/4/2016

	1.808.804,99
	3/6/2016

	964.268,76
	24/6/2016

	1.840.023,41
	11/8/2016

	506.719,19
	15/9/2016

	235.008,93
	30/9/2016

	372.259,00
	3/10/2016

	795.340,52
	13/10/2016

	492.900,25
	18/10/2016

	38.612,02
	1/11/2016

	3.369.702,81
	18/11/2016

	539.821,97
	21/12/2016

	1.027.693,94
	24/2/2017

	263.417,06
	11/4/2017

	478.926,80
	9/5/2017

	401.570,01
	7/6/2017

	340.831,43
	29/6/2017

	656.497,14
	30/6/2017

	237.870,80
	12/7/2017

	1.692.954,43
	1/8/2017

	219.292,41
	10/8/2017

	290.405,25
	17/8/2017

	482.139,20
	25/8/2017

	1.645.903,83
	21/9/2017

	296.793,38
	28/9/2017

	802.768,30
	20/10/2017

	786.374,78
	17/11/2017

	683.394,63
	18/12/2017

Valor atualizado até 18/3/2019: R$ 59.586.861,07'.
c) informar os responsáveis de que, caso venham a ser condenados pelo Tribunal, os débitos ora apurados serão acrescidos de juros de mora, nos termos do § 1º do art. 202 do RI/TCU."
8. Os responsáveis foram devidamente citados[footnoteRef:5] e, após diversos pedidos de prorrogação de prazo, todos deferidos[footnoteRef:6], a Fecomércio/RJ, a título de prestação de contas, encaminhou os documentos relacionados na tabela constante do item 9 da instrução da Secex-TCE inserta à peça 315, bem como no item 11 da instrução de peça 321. [5:  Peças 33 a 35.]  [6:  Pedidos constantes das peças 39, 40, 41, 43 e 49, deferidos por meio das peças 45, 46 e 51.] 
9. Os Srs. Orlando Santos Diniz e Marcello José Salles de Almeida não apresentaram alegações de defesa em nome próprio, cabendo, contudo, aproveitar a documentação encaminhada pela Fecomércio/RJ em proveito dos mencionados responsáveis.
10. Na referida instrução de peça 315, a unidade instrutiva elaborou exame preliminar sobre as alegações de defesa apresentadas e propôs a realização de diligência à Fecomércio/RJ[footnoteRef:7].  [7:  Peça 315.] 
11. Mediante despacho constante à peça 321 dos presentes autos, não acolhi a referida proposta, tendo em vista os motivos ora reproduzidos, os quais incorporo à presente proposta de deliberação:
"9.	Os documentos que a unidade técnica pretende obter com vistas ao exame detalhado da regularidade das transferências efetuadas à Fecomércio/RJ foram encaminhados a este Tribunal, em 2/12/2016, em malotes lacrados (peça 159) . Entretanto, a liminar concedida pelo Exmo. Sr. ministro Dias Toffoli no âmbito do mandado de segurança preventivo 35.172/DF, cujo relator é o Exmo. Sr. ministro Ricardo Lewandowski, ainda não examinado no mérito, impede que este Tribunal examine a referida documentação.
10. A despeito do fato mencionado, não há óbices para que a unidade instrutiva dê prosseguimento a este processo, uma vez que, ao ser determinada a constituição de autos apartados da representação original com natureza de tomada de contas especial, já estavam presentes todos os pressupostos exigidos para a instauração e o desenvolvimento desta tomada de contas especial.
11.	Como está bem claro nas citações realizadas, não há dúvidas sobre o rol de responsáveis e a quantificação do débito, havendo elementos caracterizadores da omissão do dever de prestar contas e do nexo de causalidade entre a conduta dos responsáveis citados e o dano apurado.
12.	A obrigação de prestar contas dos recursos recebidos no âmbito do termo de cooperação técnica celebrado em 1º/12/2015 entre a Sesc/ARRJ, a Senac/ARRJ e a Fecomércio/RJ, para o rateio das despesas comuns das três entidades, é da Fecomércio/RJ.
13.	A entidade teve a oportunidade de apresentar a prestação de contas supramencionada ao responder às medidas saneadoras realizadas anteriormente nos autos do TC Processo 020.456/2016-6 (representação) e, novamente, foi-lhe facultada apresentar a prestação de contas integral ao encaminhar as alegações de defesa em resposta à citação que lhe foi endereçada.
14.	Considerando ainda que foram concedidas todas as prorrogações de prazo solicitadas pelos responsáveis para o encaminhamento das alegações de defesa e/ou recolhimento do débito, não cabe a este Tribunal promover medidas saneadoras adicionais visando à obtenção das prestações de contas que deveriam, obrigatoriamente, ter sido apresentadas à Sesc/ARRJ e à Senas/ARRJ desde a vigência do termo de cooperação".
12. Em análise de mérito, a Secex-TCE propõe que os responsáveis Orlando Santos Diniz, Marcello José Salles de Almeida e Fecomécio/RJ tenham as contas consideradas irregulares, sendo todos condenados solidariamente em débito, aplicando-lhes a multa prevista no art. 57 da Lei 8.443/1992[footnoteRef:8]. [8:  Peça 321.] 
13. O MP/TCU endossou a proposta de encaminhamento unidade instrutiva[footnoteRef:9]. [9:  Peça 325.] 
II
14.	Concordo com a análise empreendida pela Secex-TCE, complementada e ratificada pelo representante do MP/TCU, a qual adoto como fundamento para minhas razões de decidir.
15.	Segundo se verifica nos pareceres uniformes constantes dos autos, restou devidamente caracterizada tanto a omissão no dever de prestar contas por parte da Fecomércio/RJ e de seu dirigente Orlando Santos Diniz quanto a omissão do mesmo responsável, Sr. Orlando Diniz, na qualidade de presidente dos conselhos regionais do Sesc/RJ e do Senac/RJ, e do Sr. Marcelo José Salles de Almeida, na qualidade de diretor regional interino das mesmas entidades, em cobrar da entidade a prestação de contas devida.
16.	A documentação carreada aos autos pela Fecomércio/RJ em sede de alegações de defesa não pode ser aceita como prestação de contas, visto que se trata de documentos esparsos que não têm o condão de demonstrar o nexo de causalidade entre os recursos repassados à Fecomércio/RJ, ao longo dos exercícios de 2015 a 2017, e as despesas efetuadas pela referida entidade no âmbito do termo de cooperação. 
17.	A esse respeito, por condensar de forma robusta as análises insertas nos pareceres emitidos neste processo, destaco a análise do MP/TCU sobre as alegações de defesa apresentadas[footnoteRef:10]:  [10:  Peça 325.] 
"8.	Sem embargo, em face da omissão na prestação de contas, não restou devidamente demonstrada a regularidade das transferências realizadas pelo Sesc-RJ e pelo Senac-RJ à Fecomércio-RJ, à título de ressarcimento de despesas compartilhadas, o que ensejou a instauração desta TCE. Os recursos transferidos à Fecomércio-RJ pelo Sesc-RJ e pelo Senac-RJ alcançaram, respectivamente, R$ 163.148.841,01 (entre 31/12/2015 e 17/11/2017) e R$ 48.536.122,70 (entre 29/2/2016 e 18/12/2017) (peça 2) .
9.	Compartilho do entendimento da unidade instrutiva de que a documentação juntada pela Fecomércio-RJ em sede de alegações de defesa não constitui prestação de contas ordenada que permita concluir pela regularidade das transferências realizadas. A Secex-TCE destaca que os documentos apresentados perfazem mais de 128 mil páginas, com documentos repetidos e outros que, aparentemente, não têm relação com o tema do processo (peça 322, p. 13, parágrafo 10) .
10.	Um dos principais documentos apresentados pela Fecomércio-RJ é um relatório de auditoria elaborado por uma empresa de advocacia que teve por objetivo revisar os procedimentos adotados pela entidade para contratação de serviços de advocacia em geral e 'avaliar se os serviços estavam sendo executados da forma contratada' para validar 'o ´contas a pagar` com saldos e desembolsos ocorrido de 1/12/2015 a 31/12/2017' (peça 48, p. 2) . Trata-se de documento que não se presta, portanto, a demonstrar a regularidade do rateio das despesas pelas três entidades.
11.	Do citado relatório, extrai-se que a Fecomércio-RJ contribuiu com apenas 3% das despesas - uma vez que o critério de rateio estabelecido foi o percentual de contribuições compulsórias vertido por cada partícipe -, muito embora grande parte dos contratos elencados indiquem o benefício direto da Fecomércio-RJ e de seu dirigente à época, Sr. Orlando Santos Diniz. Destacam-se as contratações que tratavam da intervenção dos Conselhos Nacionais do Sesc e do Senac no Sesc-RJ e Senac-RJ - essa intervenção visava apurar irregularidades na gestão dessas administrações regionais - e que buscavam a reintegração do Sr. Orlando Santos Diniz ao comando das entidades, discutiam a legalidade da suspensão de repasses à Fecomércio-RJ ou, ainda, tratavam de incidentes jurídicos nas eleições da entidade. A Fecomércio-RJ foi alvo de busca e apreensão no âmbito da 'Operação Jabuti', que investigou desvios de recursos da Fecomércio-RJ, Sesc-RJ e Senac-RJ, havendo procedimentos penais ainda em curso (peça 47, p. 6) .
12.	Convém lembrar que o Sr. Orlando era, simultaneamente, presidente da Fecomércio e dos Conselhos do Sesc-RJ e do Senac-RJ, tendo assinado o Termo de Cooperação Técnica representando as três entidades (peça 313, p. 1-2 e 12) .
13.	A meu ver, os documentos colacionados não permitem estabelecer o nexo de causalidade entre os recursos repassados e as despesas realizadas, a efetiva execução dos serviços ou aquisição dos bens, e o atendimento às finalidades institucionais do Sesc-RJ e do Senac-RJ proporcionalmente aos valores repassados por elas à Fecomércio-RJ. Considero, inclusive, que o critério de rateio estabelecido com base na arrecadação é inadequado, podendo ter levado ao enriquecimento ilícito da Fecomércio-RJ, que possivelmente não contribuiu em montante proporcional aos serviços dos quais usufruiu diretamente.
14.	Assim, não há como elidir o débito apurado nestes autos, tampouco a responsabilidade da Fecomércio/RJ e do seu então dirigente, Sr. Orlando Diniz, que deixaram de comprovar a regular aplicação dos recursos. Também não é possível afastar a responsabilidade do Sr. Orlando Diniz, na condição de então Presidente dos Conselhos Regionais do Sesc/RJ e do Senac/RJ, e do Sr. Marcelo José Salles de Almeida, na condição de então Diretor Regional Interino das mesmas entidades, ambos signatários do Termo de Cooperação Técnica datado de 1º/12/2015, a quem cabia cobrar da Fecomércio-RJ as prestações de contas devidas e adotar providências no caso de omissão."
18.	Inexistindo elementos que permitam concluir pela boa e regular aplicação dos recursos repassados, os responsáveis Orlando Santos Diniz, Marcello José Salles de Almeida e Fecomércio/RJ devem ter suas contas julgadas irregulares e serem condenados em débito devendo, ainda, serem apenados, individualmente, com a multa prevista no art. 57 da Lei 8.442/1992.
19.	No caso sob exame, em consonância com o Acórdão 1441/2016-TCU-Plenário, não ocorreu a prescrição da pretensão punitiva, tendo em vista que a irregularidade sancionada ocorreu nos exercícios de 2015, 2016 e 2017, enquanto o ato que ordenou as citações dos responsáveis efetivou-se em 12/2/2019 (Acórdão 1392/2019-TCU-Primeira Câmara[footnoteRef:11]) . [11:  Peça 2.] 
20.	Ressalto, por fim, que relativamente à dosimetria da pena, propugnei maior valor da multa para a Fecomércio/RJ e para o Sr. Orlando Santos Diniz, tendo em vista a conduta desses responsáveis ser de maior gravidade, além do fato de que o Sr. Orlando Santos Diniz ter sido citado na condição de presidente dos conselhos regionais do Sesc/RJ e do Senac/RJ, bem como na condição, simultaneamente, de dirigente da entidade omissa na prestação de contas.
Diante do exposto, manifesto-me pela aprovação do acórdão que ora submeto à apreciação deste Colegiado.
TCU, Sala das Sessões, em tagDataSessao.
Weder de Oliveira
Relator